ACORDAO-COMPLETO-2585560

ACÓRDÃO 812/2023 ATA 16/2023 - PLENÁRIO

VISTOS, relatados e discutidos estes autos de representação, com pedido de adoção de medida cautelar, protocolada pelo licitante Consórcio MPB-Enecon MG, a respeito de possíveis irregularidades na condução do RDC eletrônico 196/2020, do Departamento Nacional de Infraestrutura de Transportes (Dnit) , cujo objeto foi a contratação de empresa de consultoria para execução dos serviços técnicos especializados de "Supervisão e Apoio a¿ fiscalização na execução das ações de Manutenção e Restauração Rodoviária, sob a jurisdição da Superintendência Regional do DNIT no Estado de Minas Gerais, constantes no PPA, subdividido em 4 lotes",
ACORDAM os Ministros do Tribunal de Contas da União, reunidos em Sessão Plenária, ante as razões expostas pelo Relator, em:
9.1. conhecer da representação, satisfeitos os requisitos de admissibilidade constantes no art. 113, § 1º, da Lei 8.666/1993, c/c o art. 237, inciso VII e parágrafo único, do Regimento Interno/TCU, e no art. 103, § 1º, da Resolução - TCU 259/2014, para, no mérito, considerá-la parcialmente procedente;
9.2. indeferir o pedido de concessão de medida cautelar formulado pelo representante, tendo em vista a inexistência dos elementos necessários para sua adoção;
9.3. ordenar à Unidade de Auditoria Especializada em Infraestrutura Rodoviária e de Aviação Civil (AudRodoviaAviação) que analise a conveniência e a oportunidade de incluir em seu plano de fiscalização a realização de auditoria para avaliar a sistemática de orçamentação de serviços técnicos especializados de supervisão e apoio à fiscalização pelo Dnit com vistas a identificar eventuais oportunidades de melhoria;
9.4. dar ciência desta deliberação ao Departamento Nacional de Infraestrutura de Transportes (Dnit) e ao representante, acompanhada de cópia da instrução da unidade técnica constante da peça 17 e do parecer do Ministério Público junto ao TCU à peça 25; e
9.5. arquivar o presente processo, nos termos do art. 169, V, do Regimento Interno deste Tribunal.

Representação a respeito de possíveis irregularidades na condução de licitação, na modalidade  Regime Diferenciado de Contratação (RDC), cujo objeto foi a contratação de empresa de consultoria para execução dos serviços técnicos especializados de Supervisão e Apoio à fiscalização na execução das ações de Manutenção e Restauração Rodoviária, sob a jurisdição da Superintendência Regional do DNIT no Estado de Minas Gerais, constantes no PPA, subdividido em 4 lotes.

Departamento Nacional de Infraestrutura de Transportes.

3. Interessados/Responsáveis: não há.

13.1. Ministros presentes: Walton Alencar Rodrigues (na Presidência), Augusto Nardes, Jorge Oliveira, Antonio Anastasia e Jhonatan de Jesus.
13.2. Ministros-Substitutos convocados: Augusto Sherman Cavalcanti (Relator) e Weder de Oliveira.

AUGUSTO SHERMAN

Transcrevo, a seguir, a instrução da então Secretaria de Fiscalização de Infraestrutura Rodoviária e Aeroportuária (SeinfraRodoviaAviação) , que contou com a anuência do titular daquela unidade técnica (peças 17-18) :
"INTRODUÇÃO
Cuidam os autos de representação, com pedido de adoção de medida cautelar, protocolada pelo licitante Consórcio MPB-Enecon MG, a respeito de possíveis irregularidades na condução do RDC eletrônico 196/2020, do Departamento Nacional de Infraestrutura de Transportes (Dnit) , e nas contratações decorrentes daquele certame, cujo objeto foi a contratação de empresa de consultoria para execução dos serviços técnicos especializados de "Supervisão e Apoio a¿ fiscalização na execução das ações de Manutenção e Restauração Rodoviária, sob a jurisdição da Superintendência Regional do DNIT no Estado de Minas Gerais, constantes no PPA, subdividido em 4 lotes", com orçamento estimado de R$ 64.460.853,41 (peça 1) .
Esta instrução contém análise conclusiva sobre a presença ou não dos pressupostos da plausibilidade jurídica e do perigo da demora, sob a ótica exclusiva do interesse público, bem assim esclarecimento sobre a incidência de eventual perigo da demora inverso, conforme o parágrafo único do art. 22 da Resolução-TCU 259, de 7/5/2014.
EXAME DE ADMISSIBILIDADE
A representação preenche os requisitos de admissibilidade, dado referir-se a matéria de competência do Tribunal, a administrador ou responsável sujeito à sua jurisdição, ser redigida em linguagem clara e objetiva, conter o nome legível do representante, sua qualificação e endereço, e estar acompanhada de indício concernente à irregularidade ou ilegalidade, bem como ter sido apresentada por legitimado, conforme o art. 237, inciso VII e parágrafos, do Regimento Interno do TCU, e o § 1º do art. 113 da Lei 8.666, de 21/6/1993 c/c art. 46 da Lei 12.462/2011.
Além disso, segundo dispõe o art. 103, § 1º, in fine, da Resolução-TCU 259/2014, c/c Acórdão 7329/2014-TCU-Segunda Câmara (relator Ministro André Luís de Carvalho) , verifica-se a existência do interesse público no trato da suposta irregularidade/ilegalidade, pois, se confirmadas as alegadas irregularidades, pode vir a ser descartada a proposta mais vantajosa para a Administração.
Portanto, mostra-se admissível a presente representação.
EXAME TÉCNICO
Alegações do representante
O consórcio representante narra histórico seguinte (peça 1, p. 2 a 6) :
a) ter apresentado "proposta para o lote 2, com 72.8% de desconto, no valor de R$ 17.533.352,13", tendo sido, após atendimento de diligências, declarado vencedor (peça 1, p. 2) ;
b) ter a Comissão de Licitação, em 1º/10/2020, "após recursos contra a exequibilidade da proposta do Consórcio", considerado "comprovada a viabilidade da execução do objeto, em decorrência dos valores apresentados na proposta de preços, bem como, sua respectiva diligência", o que se confirmou pela Diretora de Administração e Finanças substituta, mantendo-se a aceitação da proposta do Consórcio MPB-Enecon MG, quanto ao lote 2, com adjudicação e homologação publicadas em 14/10/2020 (peça 1, p. 2 e 3) ;
c) o respectivo Contrato de Prestação de Serviço de Engenharia 734/2020 foi celebrado em 12/11/2020, tendo sido conferido, em 19/11/2020, prazo de dez dias úteis para o Consórcio apresentar a garantia adicional exigida com base no art. 48 da Lei 8.666/93, conforme o item 18.1.2 do edital (peça 1, p. 3) ;
d) em 6/1/2021, a Superintendente Regional no Estado de Minas Gerais - Substituta, informou não ter o Consórcio apresentado a comprovação do depósito da garantia adicional, "sugerindo uma possível rescisão contratual", após o que, já em 7/1/2021, o Consórcio solicitou revisão do valor da garantia adicional (peça 1, p. 3) ;
e) em 13/1/2021, o Coordenador-Geral de Manutenção e Restauração Rodoviária ratificou os cálculos, e novamente notificou o Consórcio para, em dez dias úteis, apresentar a garantia adicional (peça 1, p. 3) ;
f) em 18/1/2021, o Consórcio apresentou Apólice do Seguro Garantia ao Contrato 734/2020, e posteriormente, em 27/1/2021, questionou, novamente, os cálculos para a garantia adicional (peça 1, p. 3) ;
g) em 23/2/2021, "o Superintendente Regional/MG (...) solicitou que, no prazo de 10 (dez) dias úteis, se apresentasse o comprovante de prestação de garantia, no montante equivalente a 5% do valor contratado, acrescido da garantia adicional no valor de R$ 21.651.811,69 (123% do valor do contrato) , totalizando a quantia de R$ 22.528.479,30" (peça 1, p. 3 - grifos naquela peça) ;
h) em 26/2/2021 o mesmo Superintendente procedeu à atualização da garantia adicional, utilizando nova metodologia, e solicitou manifestação do Consórcio sobre a data em que seria efetuado o depósito (peça 1, p. 4) ;
i) em resposta, em 3/3/2021, o Consórcio informou não ter conseguido obter apólice correspondente à garantia adicional, e solicitou maior prazo, o qual foi então prorrogado para até 9/3/2021 (peça 1, p. 4) ;
j) em 8/3/2021, a Procuradoria Federal Especializada (PFE) junto ao Dnit/MG, analisando alegações a respeito "'da legalidade, do propósito e da aplicabilidade da garantia adicional', de que trata o § 2º do art. 48 da Lei 8.666/1993, em relação aos contratos de supervisão e de gerenciamento de projetos de engenharia", "concluiu que 'em licitação realizada sob o regime do RDC, não há espaço para aplicar a regra contida no art. 48, §§ 1º e 2º, da Lei nº 8.666/93 e, com base nela, exigir a apresentação de garantia complementar dos licitantes'", conforme o Parecer 14/2021/CAE/PFE-DNIT/AGU (peça 1, p. 4 - grifos naquela peça) ;
k) em 9/3/2021, o Consórcio informou ter conhecimento do Parecer e, "considerando o altíssimo custo e a dificuldade de contratação de garantia adicional no valor imposto pelo Dnit, pediu que fosse desconsiderada a obrigação de apresentá-la", tendo o Superintendente Regional/MG, na mesma data, solicitado à PFE junto ao Dnit/MG novo parecer (peça 1, p. 4) ;
l) no dia seguinte, 10/3/2021, o mesmo Superintendente "comunicou ao Coordenador-Geral de Manutenção e Restauração Rodoviária do Dnit que estava procedendo à rescisão do contrato, considerando o descumprimento contratual, em virtude de não apresentar nos prazos estabelecidos a garantia adicional" (peça 1, p. 4) ;
m)  em 15/3/2021 a PFE junto ao Dnit/MG exarou o Parecer 54/2021, concluindo ser "possível a rescisão dos contratos em que descumprida a obrigação assumida de prestação de garantia adicional, quando esta se revelou necessária, estando essa previsão expressamente indicada no item 18 do Edital, aceito e não impugnado pelos licitantes" (peça 1, p. 5) ;
n) já em 1º/7/2021, o Superintendente Regional/MG instou novamente o Consórcio a apresentar a garantia adicional, no prazo de dez dias úteis, tendo este, em 14/7/2021, solicitado "formalização de rescisão bilateral amigável, sem aplicação de sanções ou apuração de responsabilidade, tendo em vista que o inadimplemento contratual pelo Consórcio foi resultante de fato alheio à sua vontade" (peça 1, p. 5) ;
o) em 4/8/2021, o Superintendente rescindiu o Contrato 734/2020, tendo sido o Termo de Rescisão publicado em 10/8/2021 (peça 1, p. 5) ;
p) em 7/12/2021, a PFE junto ao DNIT/MG exarou o parecer pela viabilidade jurídica de "novo certame licitatório para a contratação dos serviços de supervisão cuja execução nem sequer chegou a se iniciar nos contratos rescindidos, sendo recomendável a anulação das convocações enviadas aos demais licitantes e a deliberação, motivada, da maior conveniência de se iniciar uma nova licitação em contraste com o refazimento da convocação dos licitantes remanescentes" (peça 1, p. 5) ;
q) "em 19/1/2022, o Dnit convocou todas as licitantes classificadas no certame de acordo com a Ata de Realização do RDC nº 196/2020, exceto aquelas cujo contrato foi rescindido para Lote em questão e as já inabilitadas, a renovarem suas propostas pelo último valor ofertado no Lote em que participaram, com a intenção de assumirem os serviços remanescentes", tendo o Consórcio MPB-Enecon MG manifestado em 21/1/2022 seu desinteresse em participar do certame (peça 1, p. 5) ;
r) em 3/3/2022, a empresa Geosistemas Engenharia e Planejamento Ltda. encaminhou sua proposta de preços, com 53% de desconto, e respectiva documentação de habilitação para o lote 2, tendo o Dnit concluído, em 23/3/2022, pelo cumprimento dos requisitos de habilitação jurídica, econômico-financeira, regularidade fiscal e trabalhista (peça 1, p. 6) ;
s) em 5/5/2022, a PFE junto ao Dnit/MG exarou o Parecer 65/2022, concluindo pela licitude da contratação da Geosistemas, desde que cumpridas "as demais exigências editalícias, com destaque para a efetiva prestação da garantia adicional e apresentação e acolhimento das justificativas de exequibilidade de sua proposta" (peça 1, p. 6) ;
t) em 3/6/2022, o Coordenador-Geral de Manutenção e Restauração Rodoviária/Substituto encaminhou o processo à Superintendência Regional/MG "para tomada das providências necessárias à contratação dos serviços remanescentes por dispensa de Licitação, com fulcro no art. 41 da Lei 12.462, de 4/8/2011 (Lei do Regime Diferenciado de Contratação - RDC) , relativos ao lote 02 do Edital do RDC Eletrônico 196/2020, oriundos da Rescisão do Contrato 734/2020", tendo sido para tanto aberto o Processo 50606.003132/2022-66, em 6/9/2022 (peça 1, p. 6) ;
u) "em paralelo, foi instaurado procedimento administrativo de apuração de responsabilidade (PAAR 50606.003497/2021-18) , na qual o Consórcio arguiu i) a impossibilidade de exigência de garantia adicional após a assinatura do Contrato; ii) a impossibilidade fática de obtenção da garantia junto às seguradoras; iii) a vedação à exigência da citada garantia nas contratações por RDC; e iv) a desproporcionalidade das penas aplicadas pelo Dnit", tendo-se, ao final, decidido a autarquia "pela aplicação das penas de multa e de impedimento de licitar e contratar com a Administração Pública federal pelo inexplicável prazo de 3 anos"  (peça 1, p. 6, e peça 6) .
Após apresentação desse histórico, sustenta que a situação "é um efeito colateral indesejado, injusto e ilegal formulado com base em uma decisão correta - em outros contextos - deste Tribunal, mas que vem causando prejuízos ao erário, às licitantes e à própria sistemática estabelecida pelo TCU" (peça 1, p. 6) , e passa a discorrer sobre o que intitula "restrição à livre concorrência", "ilegalidade da exigência de garantia adicional", "ofensa à economicidade e ao melhor interesse público", "ilegalidade das penas e ofensa à vinculação ao edital", e "nulidade da contratação e impossibilidade de convalidação de efeitos".
Alegações de restrições à livre concorrência
Nas alegações de restrições à livre concorrência, menciona ter o Dnit irregularmente adotado o entendimento fixado por meio do Acórdão 169/2021-TCU-Plenáriolenário (Rel. Min. Raimundo Carreiro) , de que "Garantia Adicional = (80% do menor dos valores das alíneas 'a' e 'b' do § 1º do art. 48) - (valor da correspondente proposta) ", pois seria inaplicável tal garantia, prevista apenas na Lei 8.666/93, ao certame realizado no Regime Diferenciado de Contratação (RDC) , regido pela Lei 12.462, de 4/8/2011, cujo § 2º do art. 1º dispõe que "a opção pelo RDC deverá constar de forma expressa do instrumento convocatório e resultará no afastamento das normas contidas na Lei 8.666, de 21 de junho de 1993, exceto nos casos expressamente previstos nesta Lei". No sentido alegado, cita julgado do Tribunal Regional Federal da 4ª Região (TRF-4) referente a outro RDC (peça 1, p. 7 e 1ª nota de rodapé à p. 31) .
Expõe que o valor estimado pelo Dnit para o Lote 2 foi de R$ 64.460.853,41, tendo o Consórcio, vencedor, oferecido R$ 17.533.352,13 (63% de desconto) , e a "'média aritmética dos valores das propostas superiores a 50% do valor orçado' (referencial estabelecido para cálculo das garantias adicionais, conforme Acórdão 169/2021-TCU-Plenário) " ficado em R$ 48.981.454,77, de modo que o parâmetro para exigência de garantia adicional foi de R$ 39.185.163,81, superando o valor da proposta vencedora em R$ 21.651.811,68, diferença, esta, exigida como garantia adicional (peça 1, p. 7 e 8) .
Sustenta, assim, tratar-se de situação desarrazoada, em que o objeto era de baixo risco à Administração, já resguardada pela garantia de 5% prevista no art. 56 da Lei 8.666/93, resultando em garantia adicional superior ao valor da própria prestação principal, mencionando o teor do art. 412 do Código Civil: "O valor da cominação imposta na cláusula penal não pode exceder o da obrigação principal" (peça 1, p. 8 e 9) .
Volta ao Acórdão 169/2021-TCU-Plenáriolenário, apontando o voto revisor, do Exmo. Ministro Benjamin Zymler, alertando quanto à "potencialidade de onerosidade excessiva da garantia adicional", destacando justamente a possibilidade de "resultados absurdos, superando inclusive o valor de todo o contrato", e colaciona, ainda, três manifestações de seguradoras que rejeitaram demandas do Consórcio na tentativa de oferecer a garantia adicional (peça 1, p. 9 e 10 - não constam as datas de tais manifestações) .
Assim, narra que, em razão de tal impossibilidade, as empresas das quais seria exigida a garantia adicional terminaram por manifestar desinteresse na contratação, ao contrário daquelas autoras de propostas de maior valor, obrigadas apenas à garantia padrão (de 5% do valor do contrato) , as quais manifestaram interesse na contratação de objetos remanescentes (peça 1, p. 11 a 13) .
Resume assim que o Dnit rescindiu unilateralmente três contratos, em razão do descumprimento da obrigação de oferta da garantia adicional, para, conforme prevê o art. 41 da Lei 12.462/2011, posteriormente convocar autoras de propostas de maior valor, pelos preços por estas ofertados, alegando daí decorrerem prejuízos à Administração, a exemplo do próprio lote 2, cuja oferta contratada, da empresa Geosistemas, 13ª colocada, foi de R$ 30.926.601,00, valor que supera em 72% o ofertado pelo Consórcio vencedor, e desvirtuação da "finalidade do Acórdão 168/2021-TCU-Plenário" (peça 1, p. 13) .
Aponta ainda como consequências da alegada exigência de garantia adicional desarrazoada o desestímulo à apresentação de ofertas de menores valores e favorecimento a licitantes de maior poder econômico, os quais seriam capazes de ofertar tais garantias, e menciona disposições constitucionais referentes à livre concorrência como princípio da ordem econômica e o inciso I do § 1º do art. 3º da Lei 8.666/93 (peça 1, p. 13 e 14) :
§ 1º É vedado aos agentes públicos:
I - admitir, prever, incluir ou tolerar, nos atos de convocação, cláusulas ou condições que comprometam, restrinjam ou frustrem o seu caráter competitivo, inclusive nos casos de sociedades cooperativas, e estabeleçam preferências ou distinções em razão da naturalidade, da sede ou domicílio dos licitantes ou de qualquer outra circunstância impertinente ou irrelevante para o específico objeto do contrato, ressalvado o disposto nos §§ 5º a 12 deste artigo e no art. 3º da Lei 8.248, de 23 de outubro de 1991;
Sustenta então ser "inequívoca a frustração da competitividade", pois "demonstrado que o mesmo objeto poderia ser realizado pelo valor ofertado pela maioria das empresas; que a segurança na contratação poderia ser aferida por meios diversos (a exemplo do seguro legal padrão, das condições de habilitação e observância de parâmetros em outras contratações do próprio Dnit) ; e que a vinculação ao orçamento estimativo é passível de flexibilização ante a inexistência de hierarquia entre princípios", e conclui, acerca das alegações referentes à competitividade (peça 1, p. 14) :
E sendo a licitação ato administrativo vinculado sujeito ao respeito à finalidade para a qual fora instituída, especialmente o resguardo da moralidade administrativa com vistas a permitir que todos tenham condições materiais e jurídicas para participar em igualdade de condições, é de se concluir pela nulidade nuclear dos atos praticados pelo DNIT, afetando não só o RDCe 196/2020, seus contratos, como também os PAARs abertos como subterfúgio para conferir legitimidade à atuação ilegal e inconstitucional.
Alegações de ilegalidade da exigência da garantia adicional
Reitera ser a exigência de garantia adicional "uma regra da lei geral de licitações (§ 2º do art. 48 da Lei 8.666/93) , inaplicável ao RDC, que tem um regime próprio e autônomo, cujas lacunas deverão ser preenchidas por outras regras hermenêuticas que não a aplicação subsidiaria das regras da Lei 8.666/93 (art. 1º, § 2º, da Lei 12.462/2011) ", acrescentando (peça 1, p. 14 e 15) :
Havendo regra específica para verificação da exequibilidade (art. 24 da Lei do RDC) , inaplicável a regra - ou interpretação - da Lei 8.666/93, por consequência, também não haveria como aplicar o Acórdão 169/2021-TCU-Plenário (que versa exclusivamente sobre a modulação da garantia prevista no § 2º do art. 48 da Lei 8.666/93) .
Além disso, a exequibilidade já fora verificada, extirpando qualquer razoabilidade na exigência que culminou na rescisão contratual, na contratação por dispensa de licitação de proposta 50% mais cara, e na aplicação das penalidades de multa e impedimento de licitar por 36 meses.
Reproduz também disposição do Decreto 7.581, de 11/10/2011, que regulamenta a Lei do RDC, referente à exequibilidade das propostas:
Art. 41. Nas licitações de obras e serviços de engenharia, consideram-se inexequíveis as propostas com valores globais inferiores a setenta por cento do menor dos seguintes valores:
I - média aritmética dos valores das propostas superiores a cinquenta por cento do valor do orçamento estimado pela administração pública, ou
II - valor do orçamento estimado pela administração pública.
§ 1º A administração deverá conferir ao licitante a oportunidade de demonstrar a exequibilidade da sua proposta.
§ 2º Na hipótese de que trata o § 1º, o licitante deverá demonstrar que o valor da proposta é compatível com a execução do objeto licitado no que se refere aos custos dos insumos e aos coeficientes de produtividade adotados nas composições de custos unitários.
§ 3º A análise de exequibilidade da proposta não considerará materiais e instalações a serem fornecidos pelo licitante em relação aos quais ele renuncie a parcela ou à totalidade da remuneração, desde que a renúncia esteja expressa na proposta.
Repete também a menção ao julgado do TRF-4, aduzindo que "tal compreensão já era conhecida pela PFE do Dnit, que no Parecer 14/2021 (doc. 6) concluiu que 'em licitação realizada sob o regime do RDC, não há espaço para aplicar a regra contida no art. 48, §§ 1º e 2º, da Lei 8.666/93 e, com base nela, exigir a apresentação de garantia complementar dos licitantes'" (peça 1, p. 15 a 18 - doc. 6 corresponde à peça 9) .
Sustenta que inicialmente a autarquia agiu conforme tal entendimento da PFE, de que "diante de um 'indício de inexequibilidade' ('valor apresentado por um dos licitantes for bastante reduzido diante dos orçamentos elaborados pela Administração') , caberia ao Dnit promover outras diligências tantas para aferir a exequibilidade e conferir segurança à contratação", o que se realizou, e a Comissão de Licitação "concluiu pela exequibilidade da proposta de preço ofertada ao Lote 2" (peça 1, p. 18 a 20 - grifos naquela peça) .
Assevera ser, portanto, irrelevante a "existência de previsão editalícia que mencionava - equivocadamente - uma regra exclusiva da Lei 8.666/93, pois ao Pregoeiro não é atribuída competência para alterar a Lei 12.462/2011, que expressamente afasta tais regras do RDC", argumentando ainda que "a garantia adicional só poderia ser demandada antes da assinatura do contrato, na fase de julgamento das propostas, onde já deveria ser fixado o seu valor, sob pena surpresa e consequente impacto no equilíbrio econômico-financeiro do contrato", e que o Contrato 734/2020 "previu na Cláusula Sexta tão somente garantia correspondente a 5% (cinco por cento) do valor do contrato, sem nenhuma menção à garantia adicional" (peça 1, p. 21 - grifos naquela peça) .
Defende-se de ter apresentado termo de compromisso de garantia adicional, alegando que "o fez ao apresentar suas justificativas de exequibilidade da proposta, as quais, como já demonstrado, foram aceitas para afastar a pecha de inexequível, tornando a sua efetiva apresentação desnecessária", e conclui suas alegações de ilegalidade da exigência de garantia adicional conforme a seguir (peça 1, p. 21 e 22) :
Ante todo o exposto, é inequívoco que a exigência contida no Item 18.1.2 é ilegal, portanto, nula de pleno direito, independentemente de impugnação ao edital, sendo que atos administrativos nulos não podem ser convalidados com o tempo; não havendo como se alterar a realidade jurídica instaurada pela Lei 12.462/2011 ao afastar objetivamente a aplicação genérica das premissas da Lei 8.666/93 (art. 1º, § 2º, da Lei do RDC) . Em especial porque essa - conforme alertado pelo Ministro Benjamin Zymler ao votar no Acórdão 169/2021-TCU-Plenáriolenário - produziu efeitos incompatíveis com o melhor interesse público.
Alegações de "ofensa à economicidade e ao melhor interesse público"
Sustenta haver "diversos os indícios de que o DNIT orçara acima dos referenciais de mercado à época" (peça 1, p. 22 - grifos naquela peça; os citados docs. 8 e 9 corresponde à peças 13 e 11 do presente) :
Cita-se como exemplo o Contrato 29/2020, também firmado pelo Consórcio MPB-ENECON, cujo objeto era similar ao licitado (serviços técnicos especializados de supervisão e apoio à fiscalização na execução das ações de manutenção e restauração rodoviária para toda malha rodoviária federal em Santa Catarina com extensão de 1.552,2 km (enquanto o Contrato 734/2020 previu 1.417,3 km) contratado executado desde 5/2/2020, no valor de R$ 16.531.115,10 (Doc. 8 - Auditoria CGU Contrato 029/2020 DNIT SC) .
A experiência no Contrato 029/2020 fundamentou a proposição dos descontos no RDC 196/2020-00, conforme ilustrado no anexo técnico (Doc. 9 - Anexo Técnico) .
O Contrato 029/2020 foi auditado pela CGU, quem concluiu que "a Contratada, em suporte ao Fiscal do Contrato, atuou a contento na execução do Contrato de Supervisão 029/2020, proporcionando economicidade e eficiência ao macroprocesso de Manutenção Rodoviária" (310 - Auditoria CGU Contrato 029/2020) . O que atestou tanto a possibilidade quanto a qualidade dos serviços propostos em preços compatíveis com o mercado!
Alega haver imposição de atuação do TCU, vez que a superestimativa na orçamentação encareceu artificialmente os custos das contratações, tendo o Dnit burlado a finalidade do processo licitatório de buscar a proposta mais vantajosa para a Administração, o que, também segundo alega, "se materializou na desproporcionalidade da exigência de garantia às particularidades do caso concreto, sendo possível a valoração de princípios e a prevalência do melhor interesse público em detrimento à vinculação ao edital, por exemplo." (peça 1, p. 22) .
Nesse sentido, menciona entendimento do TCU constante do Informativo de Licitações e Contratos nº  266 - Acórdão 2829/2015-TCU-Plenário, destacando que "o TCU sempre defendeu que as estimativas de preços prévias às licitações devem estar baseadas em uma 'cesta de preços aceitáveis'" (ainda que o julgado referenciado se refira a situação antagônica à do pleito do representante: à insuficiência de se considerar apenas o fato de o valor do melhor lance estar abaixo do orçado, para se considerar atendido o princípio da seleção da proposta mais vantajosa para a Administração - peça 1, p. 23) .
Assim conclui suas alegações de "ofensa à economicidade e ao melhor interesse público" (peça 1, p. 23) :
Dada a quebra nos princípios da vantajosidade e da economicidade, não poderia o DNIT aduzir que se baseou no Manual de Licitações e Obras do TCU para transferir à licitante mais mal classificada o contrato rescindido, uma vez que a própria Administração quem deu causa à rescisão contratual ao estabelecer orçamento estimativo muito além da realidade exequível. Também não poderia dar sequência aos atos convocação e adjudicação do objeto às demais proponentes, muito menos poderia instaurar PAAR e punir empresa com base em atuação plenamente ilegal.
Alegações de "ilegalidade das penas e ofensa à vinculação ao edital"
Relembra que a garantia adicional exigida equivalia a 123% do valor contratado, e que solicitou a rescisão bilateral do contrato não por desídia própria, "mas por impossibilidade do mercado", e o Dnit, entretanto, "determinou a i) rescisão unilateral e instaurou PAAR que resultou nas sanções de ii) multa R$ 350.667,04 e iii) impedimento de licitar e contratar com a Administração Pública direta e indireta por 36 meses" (peça 1, p. 24 e 25 - grifos naquela peça) .
Argumenta que "a sanção administrativa de impedimento não está prevista dentre as sanções aplicáveis à não apresentação da garantia adicional" e, sustentando que a Administração previu duas sanções para a ausência de prestação de garantia adicional, mas aplicou três, transcreve as disposições seguintes (peça 1, p. 25 - grifos naquela peça) :
Edital 196/2020
18.1.2. O adjudicatário prestará garantia adicional em caso de enquadramento da proposta nas condições que caracterizam a necessidade de apresentação de Garantia Adicional, conforme disposto no parágrafo do art. 48, da Lei 8.666, de 1993.
18.1.3. A inobservância do prazo fixado para a apresentação da garantia acarretará a aplicação de multa de 0,07% (sete centésimos por cento) do valor do contrato por dia de atraso, até o máximo de 2% (dois por cento) .
18.1.4. O atraso superior a 25 (vinte e cinco) dias autoriza a Administração a promover a rescisão do contrato por descumprimento ou cumprimento irregular de suas cláusulas, conforme dispõem os incisos I e II do art. 178 da Lei 8.666 de 1993;
Defende, assim, ofensa ao princípio da proporcionalidade, em razão da aplicação de penalidades "além daquilo que for estritamente necessário para a realização da finalidade pública almejada", mencionando disposição da Lei de Introdução às Normas do Direito Brasileiro (art. 22 do Decreto-Lei 4.657, de 4/9/1942) , referentes à aplicação de sanções, destacando deverem ser considerados "os danos que dela provierem para a administração pública, as circunstâncias agravantes ou atenuantes e os antecedentes do agente" (peça 1, p. 26 - grifos naquela peça) .
Conclui, assim, ficar "clara a série de impropriedades praticadas pelo DNIT com o intuito de legitimar condutas radicalmente ilegais e inconstitucionais, não podendo surtir efeitos na esfera de direitos do Consórcio e das empresas que o compõem" (peça 1, p. 26) .
Alegações de "nulidade da contratação e impossibilidade de convalidação de efeitos"
Expõe que "a prestação de garantia adicional em patamar maior que o próprio contrato gera à Administração um benefício maior sobre o inadimplemento obrigacional que sobre o adimplemento", que "se as empresas comprovaram a exequibilidade da proposta, por que a Administração determinou a prestação de uma garantia adicional tão alta? Por consequência lógica, só pode ser pelo fato de que seguiu considerando a proposta inexequível", asseverando que "se o órgão permaneceu incrédulo da exequibilidade da proposta, o Consórcio deveria ter sido desclassificado!" (peça 1, p. 27 e 28 - grifos naquela peça) .
Com base em tal raciocínio, sustenta que "havendo o dever de desclassificação da proposta oferecida, a contratação do Consórcio foi realizada contra legem, fazendo o contrato nulo de pleno direito", e que "a atuação contrária ao comando legal consiste em vício insanável e, portanto, qualquer atuação decorrente de ato nulo contamina os atos posteriormente praticados", fazendo analogia com a "teoria da árvore do fruto envenenado", para concluir (peça 1, p. 28 - grifos naquela peça) :
E contratos nulos não geram efeitos no mundo jurídico. Assim, sendo o contrato nulo, todos os atos que dele decorrem são nulos, inclusive a abertura de Procedimento Administrativo de Apuração de Responsabilidade e a aplicação de qualquer sanção.
Pedido de medida cautelar
Fundamenta pedido de medida cautelar apontando, além dos elementos supra:
v)  "risco recorrente ao erário pela desnaturação - reiterada - dos preceitos do art. 48 da Lei 8.666/93 e do Acórdão 169/2021-TCU-Plenário pelo DNIT ao orçar equivocadamente suas licitações, desincentivando que empresas compitam pelo menor preço, prestigiando aquelas que se quedam inertes e punindo aquelas que buscam atender ao melhor interesse público", inclusive alegando que o Consórcio ora representante "sofrerá com os efeitos do abuso de direitos legítimos, dada a conclusão do PAAR 50606.003497/2021-18" (peça 1, p. 28 e 29) ;
w) perigo da demora em razão de os contratos firmados em valores mais elevados estarem em plena execução (peça 1, p. 28, e peça 12) ; e
x) indevida aplicação do art. 48 da Lei 8.666/93 c/c Acórdão 169/2021-TCU-Plenáriolenário (peça 1, p. 29) .
Com base em tais pressupostos, "requer seja determinado, como medida cautelar" (peça 1, p. 29 e 30) :
a) que o Dnit se abstenha de utilizar o Ofício Circular 3927/2020/SAA/DAF/DNIT SEDE, datado de 7/8/2020, ou qualquer outro elemento referencial que imponha a prestação de garantia adicional, previstas no § 2º do art. 48 da Lei 8.666/93, aos contratos regidos pela Lei 12.462/2011 (Lei do RDC) , conforme compreensão manifesta no Acórdão APL 5017970-81.2021.4.04.7100 do TRF-4;
b) seja determinado ao Dnit que estabeleça um limite à prestação de garantia adicional, a exemplo do complementar de 5% prescrito no art. 56, §§ 2º e 3º, da Lei 8.666/93, desde que demonstrada a alta complexidade técnica e riscos financeiros consideráveis, vedada a prolação de parecer genérico;
c) suspensão das penalidades de multa de R$ 350.000,00 e impedimento de licitar com a administração pública federal por 36 meses, aplicadas ao Consórcio ENECON-MPB MG e às empresas que o compõem, com base na desnaturação dos preceitos legais e do Acórdão 169/2021-TCU-Plenário.
Demais pedidos
Requer "o conhecimento desta representação contra as ilegalidades cometidas pelo Dnit" (peça 1, p. 30) :
i) na formulação dos orçamentos estimativos do RDCe 196/2020-00;
ii) no aparente direcionamento das contratações e restrição à ampla competitividade pela má-aplicação do Acórdão 169/2021-TCU-Plenáriolenário;
iii) na relativização da finalidade das licitações (economicidade e vantajosidade) ; 
iv) na aplicação de penalidades como impedimento de licitar sem fundamento jurídico válido;
v) na aplicação de penalidades sem as garantias do devido processo legal e do contraditório e ampla defesa; e
vi) no potencial abuso de autoridade caracterizado na aplicação de penalidades de cunho econômico.
Além disso requer, que no mérito sejam confirmados os pedidos feitos em sede de cautelar, conforme supra (peça 1, p. 30, e item 33 acima) , e "requer, em relação ao Consórcio" (peça 1, p. 30 e 31) :
i) sua inclusão como interessado;
ii) a declaração de ilegalidade na aplicação das penalidades de impedimento do direito de licitar por 36 meses e da multa de R$ 350.000,00 com base na desnaturação dos preceitos legais e do Acórdão 169/2021-TCU-Plenáriolenário; e
iii) a declaração de ilegalidade na condução do PAAR por restrição aos direitos constitucionais.
Análise
Ante o requerimento de adoção de medida cautelar, faz-se a seguir análise conclusiva sobre a presença ou não dos pressupostos da plausibilidade jurídica e do perigo da demora, sob a ótica exclusiva do interesse público, bem assim esclarecimento sobre a incidência de eventual perigo da demora inverso, conforme o parágrafo único do art. 22 da Resolução-TCU 259, de 7/5/2014.
Fumus boni iuris
Em resumo, o representante alega as irregularidades seguintes:
y) após aceita sua proposta, ter sido exigida garantia adicional, prevista no edital do RDC 196/2020-00, a despeito de o § 2º do art. 1º da Lei do RDC impor o afastamento das normas contidas na Lei 8.666/93, dentre as quais tal exigência de garantia adicional, a qual teria sido, ainda, desarrazoada, equivalente a 123% do valor do contrato;
z) ter o Dnit, de acordo com as disposições do edital (não impugnadas, inclusive) , rescindido unilateralmente o contrato, consubstanciando violação a princípios licitatórios, a despeito do advento do Parecer 14/2021/CAE/PFE-DNIT/AGU, em sentido contrário à exigência de garantia adicional em RDC, e apesar de ter o Consórcio contratado buscado atender àquela exigência de garantia adicional e, ante o insucesso de tal busca, proposto rescisão amigável;
aa) desproporcionalidade das sanções aplicadas contra o Consórcio, pois impedimento de contratar com a Administração não se incluiria entre as sanções aplicáveis em razão do descumprimento da exigência da garantia adicional; e
ab) ter o Dnit contratado a 13ª colocada no certame, após recusa das anteriores, com fulcro no art. 41 da Lei do RDC, ocasionando contratação por valor em 72% superior ao proposto pela ora representante.
Com relação à exigência da garantia adicional, dispõe o § 2º do art. 1º da Lei do RDC que "a opção pelo RDC deverá constar de forma expressa do instrumento convocatório e resultará no afastamento das normas contidas na Lei 8.666, de 21/6/1993, exceto nos casos expressamente previstos nesta Lei".
Há, ao final do dispositivo, ressalva possibilitando aplicação de normas da Lei 8.666/93 no RDC em casos expressamente previstos na própria Lei 12.462/2011, aos quais se somam os registros trazidos pelo próprio representante: de inexistência de impugnação às respectivas disposições editalícias (peça 1, p. 5) ; de que o Consórcio se comprometeu a apresentar a garantia, e não o fez (peça 6, p. 1) ; e de que o Consórcio impetrou mandado de segurança, tendo sido indeferida liminar no sentido da inexigência da garantia adicional (peça 6, p. 1) - sobre tal insucesso, apesar de ter pormenorizadamente narrado histórico, o representante não trouxe em sua exordial qualquer menção ao citado mandado de segurança (peça 1, p. 1 a 6) .
O citado indeferimento da liminar indica que o tema não é pacífico na jurisprudência pátria, assim como entendimento se mostra em desenvolvimento na própria PFE do Dnit, autora dos pareceres 14/2021 (no sentido do descabimento, em RDC, da garantia adicional prevista no art. 48, §§ 1º e 2º, da Lei 8.666/93) e 54/2021 (admitindo a rescisão contratual decorrente da não apresentação de tal garantia) , apesar da decisão do TRF-4 - de caso concreto, inter partes - apresentada, de 1º/2/2022, referente a outro certame e posterior à celebração e rescisão do Contrato 734/2020, ocorridas em 12/11/2020 e 4/8/2021 (itens 6, 8, e 18 acima) .
Além da decisão judicial pelo indeferimento da liminar, também não foram acostados pelo representante os anexos do Despacho Decisório 1154/2021/COENGE-CAF-MG/SER-MG, de 16/11/201, por meio do qual se decidiu pela aplicação das penalidades (peça 6) : a Nota Técnica 9/2021/SMT-MG/COENGE/CAF-MG/SER-MG (SEI 9086785) e o Parecer 192/2021/CONSUL./MG-PFE-DNIT/PGF-AGU (SEI 9524669) , em cujos teores se teriam refutado as alegações do Consórcio.
Assim, não se mostra literal e unívoca a interpretação sustentada pelo ora representante, de impossibilidade de exigência de garantia adicional em RDC.
Há na Lei do RDC previsões expressas de exigência de garantias, nos termos seguintes, aplicáveis ao critério de menor preço, além de indicações que obrigatoriamente devem constar do edital:
Art. 4º Nas licitações e contratos de que trata esta Lei serão observadas as seguintes diretrizes: (...) 
I - padronização do objeto da contratação relativamente às especificações técnicas e de desempenho e, quando for o caso, às condições de manutenção, assistência técnica e de garantia oferecidas; (...) 
IV - condições de aquisição, de seguros, de garantias e de pagamento compatíveis com as condições do setor privado, inclusive mediante pagamento de remuneração variável conforme desempenho, na forma do art. 10. (...) 
Art. 40.  O edital conterá no preâmbulo o número de ordem em série anual, o nome da repartição interessada e de seu setor, a modalidade, o regime de execução e o tipo da licitação, a menção de que será regida por esta Lei, o local, dia e hora para recebimento da documentação e proposta, bem como para início da abertura dos envelopes, e indicará, obrigatoriamente, o seguinte: (...) 
II - prazo e condições para assinatura do contrato ou retirada dos instrumentos, como previsto no art. 64 desta Lei, para execução do contrato e para entrega do objeto da licitação;
III - sanções para o caso de inadimplemento; (...) 
VI - condições para participação na licitação, em conformidade com os arts. 27 a 31 desta Lei, e forma de apresentação das propostas;
VII - critério para julgamento, com disposições claras e parâmetros objetivos; (...) 
X - o critério de aceitabilidade dos preços unitário e global, conforme o caso, permitida a fixação de preços máximos e vedados a fixação de preços mínimos, critérios estatísticos ou faixas de variação em relação a preços de referência, ressalvado o disposto nos parágrafos 1º e 2º do art. 48;
Além disso, dispõe o Decreto 7.581/2011, que a regulamenta:
Art. 8º O instrumento convocatório definirá: (...) 
XIII - a exigência de garantias e seguros, quando for o caso;
Ante as disposições expressas no sentido de que as garantias exigidas devem constar do edital, adequando-se à ressalva do § 2º do art. 1º da Lei do RDC, e, não havendo em seu bojo disposições acerca da sistemática a ser adotada na exigência de garantias para propostas de maior risco quanto à exequibilidade, tampouco jurisprudência em sentido contrário, ao menos à época mostrava-se razoável a adoção dos critérios já consagrados pela anterior Lei 8.666/1993, na busca pela melhor proposta para a Administração (apenas como observação, previsão similar de exigência de garantia adicional consta, inclusive, da mais recente Lei de Licitações, Lei 14.133, de 1º/4/2021, art. 59) .
Ainda sobre tal exigência, destacam-se ainda três manifestações específicas do representante, que também não prosperam: 
ac) suposta desnecessidade do termo de compromisso da garantia adicional: a Comissão de Licitação "concluiu pela exequibilidade da proposta" (item 19 acima) , conforme transcrito pelo próprio representante, porém sob o fundamento de ter "solicitado à empresa que apresentasse termo de compromisso de garantia adicional, e a licitante o apresentou", pautando-se o colegiado em entendimento do Acórdão 3092/214-TCU-Plenário (Rel. Min. Bruno Dantas) , de que a Administração deve "dar à licitante a oportunidade de demonstrar a exequibilidade da sua proposta" (peça 1, p. 20) , de modo que, conforme expôs o próprio Consórcio, tal termo foi aceito "para afastar a pecha de inexequível", se mostrando, portanto, descabida sua alegação de que a efetiva apresentação do compromisso seria desnecessária (item 21 acima) ;
ad) "a garantia adicional só poderia ser demandada antes da assinatura do contrato, na fase de julgamento das propostas, onde já deveria ser fixado o seu valor, sob pena surpresa e consequente impacto no equilíbrio econômico-financeiro do contrato" (item 20 acima) , alegação descabida pois: (i) o Consórcio firmou termo de compromisso referente à garantia adicional, e o fez (ii) antes da assinatura do contrato, ainda na fase de verificação da exequibilidade da sua proposta, de modo que (iii) sua desistência por meio da não apresentação de tal termo acarretaria sua inabilitação, sem qualquer sanção; e, além disso, (iv) o cálculo da garantia adicional se dá de forma objetiva, com base nos valores das propostas e no valor orçado e publicado, conforme disposto no edital, não representando, portanto, surpresa (mais detalhes ao item 51 abaixo) .
ae) representante faz confusão, em suas alegações, entre a consideração da proposta como exequível e a exigência da garantia adicional, como se a exequibilidade afastasse a necessidade da garantia (itens 30 e 31 acima) : a exigência da garantia adicional e do termo de compromisso de sua apresentação dá-se justamente para assegurar a exequibilidade ante à Administração, evitando prejuízos decorrentes de eventual sucumbência da contratada na execução de proposta mais arrojada, conforme os parâmetros do edital.
Em outras palavras, em harmonia com as disposições legais e com princípio da obtenção da proposta mais vantajosa para a Administração, por meio da garantia adicional dá-se, à empresa responsável por oferta com maiores riscos de exequibilidade, a oportunidade de contratação, desde que a proponente assuma tal garantia, assim resguardando a Administração no sentido de que a proposta contratada se concretizará como a mais vantajosa, frente à maior possibilidade de inexecução contratual e prejuízos daí decorrentes. Inclusive, a rescisão unilateral procedida pelo Dnit contra o Consórcio representante se deu por descumprimento contratual, em razão da não apresentação da garantia, e não por inexequibilidade.
Ademais, sob o prisma da isonomia, seria no mínimo questionável deixar-se de exigir a garantia prevista no edital, e não impugnada pelos licitantes, em razão da insurgência de contratada que expressamente assumira o compromisso de prestar tal garantia, em contestação fundada em Parecer da PFE do Dnit 14/2021, de 9/3/2021, posterior à contratação (e que foi complementado pelo Parecer 54/2021, de 15/3/2021, no sentido da possibilidade da rescisão contratual por descumprimento da exigência da garantia adicional) . Além disso, também é bem posterior à contratação, firmada em 12/11/2020, a decisão judicial de efeitos inter partes exarada com referência a outro certame, de 1º/2/2022.
Portanto, não se identifica fumaça do bom direito referente às alegações de impossibilidade de exigência da garantia adicional no RDCe 196/2020 do Dnit.
Com relação à rescisão unilateral do contrato, à primeira vista pode parecer exacerbada a exigência de garantia adicional de monta equivalente a 123% do valor da avença, como inclusive previu, em abstrato, o Exmo. Ministro Benjamin Zymler, no voto revisor que culminou no Acórdão 169/2021-TCU-Plenáriolanário (menção no item 11 acima) , preocupação não convertida em dispositivo daquela decisão.
Entretanto, a previsibilidade da exigência e valor da garantia adicional exigida, juntamente com a opção da empresa de comprometer-se a apresentá-la e os próprios dispositivos do Acórdão 169/2021-TCU-Plenáriolenário, aplicados pelo Dnit, afastam a fumaça do bom direito também no referente ao valor da garantia adicional exigida. Afinal, os termos exigidos no edital (disposições do art. 48, § 1º e 2º, da Lei 8.666/93) são objetivos quanto à possibilidade de exigência da garantia adicional cujo valor máximo exigível é a diferença resultante entre o valor constante do edital (peça 16, p. 4) , orçado pela Administração (o qual se reduziu ainda para 80% desse total, em razão do Acórdão 169/2021-TCU-Plenário, aplicado pelo Dnit) , e o valor proposto pela própria empresa; e o Consórcio expressamente se comprometeu a apresentar tal garantia.
Quanto à alegada desproporcionalidade das sanções aplicadas pelo Dnit, verifica-se, conforme histórico narrado pelo próprio representante, que: o Consórcio se comprometera a apresentar a garantia adicional em 6/8/2020; o contrato foi celebrado em 12/11/2020, tendo em 19/11/2020 sido concedido prazo de dez dias úteis para apresentação daquela garantia; e que, já em 1º/7/2021, mais de um semestre depois da celebração do contrato e quase onze meses desde o compromisso, ainda foi concedido ao contratado novo prazo para tanto.
Em harmonia com o narrado pelo representante, no âmbito do Dnit relatou-se, no Despacho Decisório 1154/2021/COENGE-CAF-MG/SER-MG, de 16/11/2021, por meio do qual se decidiu pela aplicação das penalidades, que "o Consórcio tinha conhecimento das exigências do edital acerca da garantia adicional" e, "apesar de se comprometer a efetivá-la, não o fez, mesmo após intensas tratativas", descumprimento contratual que "levou à rescisão unilateral do acordo, acarretando prejuízos significativos à Autarquia, vez que o objeto contratado é suporte essencial nas ações de fiscalização e supervisão da manutenção da malha rodoviária" (peça 6, p. 2) .
 Ainda no mesmo Despacho, destaca-se que "a ausência do apoio contratado (...) impactou sobremaneira os levantamentos necessários às novas licitações para contratação de manutenção da malha pelo Dnit", e que "atrasou procedimentos licitatórios, ocasionando a situação de trechos sem cobertura contratual de manutenção, comprometendo a atuação da Autarquia" (peça 6, p. 2) , e prossegue-se (peça 6, p. 2 e 3 - parênteses nossos, destaques naquela peça; edital à peça 16) :
15.		Extrai-se dos fatos narrados nos autos que o Consórcio se cegou às exigências dispostas no instrumento contratual, infringindo a Cláusula Sexta do Contrato TT-734/2020, oportunizando à Administração tomar as medidas cabíveis e conhecidas destas empresas, cumprindo seu papel de desenvolver sua atividade ao pé da lei, conforme o art. 87 da Lei 8.666/93, art. 47 da Lei 12.462/2011 e Instrução Normativa 6/2019. (...) 
17.		Demonstrada a irregularidade, faz-se necessária a correção, pela Administração, por meio da aplicação de penalidade. (A qual) tem por objetivo impor o fiel cumprimento das obrigações legais, devendo corresponder ao nível de descumprimento e observar o disposto firmado entre as partes e na legislação de regência.
18.		(...) Logo, a Administração não pode deixar de aplicar penalidade prevista na legislação à contratada, pois seria afrontar diretamente o interesse coletivo, uma vez que, conforme nota técnica do fiscal do contrato, a conduta da empresa não seguiu em sua totalidade as obrigações assumidas.
19.		Por derradeiro, há que se enfatizar que a punição aqui aplicada é proporcional à infração cometida, não podendo a Administração agir de outra forma, sob pena se de incorrer no vício de ilegalidade, na medida em que atos desproporcionais são ilegais.
20.		A aplicação da sanção aqui abordada decorreu da avaliação da gravidade do ato praticado. Assim, a Administração ponderou a conduta motivadora e a lesão gerada para posteriormente aplicar a penalidade, conforme Cláusula Décima do Instrumento Contratual, item 18 do Edital 196/2020-00, art. 87 da Lei 8.666/93 e art. 28 da IN 6/2019, orientando-se pelo princípio da proporcionalidade e da razoabilidade.
III - Dispositivo
21.		Por todo o exposto, considerando que houve efetivo descumprimento contratual, e tendo em vista o não acolhimento da defesa da Notificada, DECIDO:
22.		i) aplicar a penalidade de MULTA no valor de R$ 350.667,04 (...) , referente a 2% do valor do contrato, demonstrada na Nota Técnica 9, nos termos da Cláusula Décima do instrumento contratual, calculada conforme item 18.1.3 do Edital; e
23.		ii) aplicar a penalidade de IMPEDIMENTO de licitar e contratar com a Administração Pública Federal, direta e indireta, pelo prazo de 36 (...) meses, nos termos do inciso IX do art. 28 da IN 6/2019, alterada pela IN 10/2019 e pela IN 52/2021.
24.		Sendo ambas as penalidades com base no item 25 do Edital de RDC 196/220-00, tendo em vista a conduta reprovável do fornecedor que infringiu a Cláusula Sexta do instrumento contratual, conforme consta do processo. (...) 
No referente à aplicabilidade da sanção de inabilitação, tem previsão legal no art. 47, inciso VII, da Lei 12.462/2011, dispondo também sobre tal possibilidade o subitem 25.2 do edital (peça 16, p. 36) e no subitem 13.5.5 do projeto básico (peça 4, p. 82) .
Portanto, considerando os danos advindos do inadimplemento contratual e da consequente rescisão da avença após quase onze meses de espera pelo cumprimento do compromisso assumido pelo Consórcio, não se identifica suficiente fumaça do bom direito referente às alegações de irregularidade nas sanções aplicadas.
Por fim, com relação à contratação da empresa Geosistemas, 13ª colocada no certame, por R$ 30.926.601,00 valor 76% superior ao proposto pela primeira colocada, de R$ 17.533.352,13, calcula-se que, frente ao valor orçado pelo Dnit, de R$ 64.460.853,41, foi obtido mais de 52% de desconto.
Ainda que tamanho desconto possa sinalizar sucesso da licitação, pode sugerir também inadequada orçamentação por parte do Dnit, como alega o representante, inclusive com elementos mais minuciosos (peça 11) . Afinal, as cotações de quinze empresas, dentre 36 licitantes, foram de valores inferiores à metade do valor do edital (peça 1, p. 8) .
Entretanto, tal constatação, por si só, não proporciona fumaça do bom direito que respaldasse uma intervenção cautelar para fins de interrupção da execução dos serviços contratados já com quase vinte meses de atraso, em 8/9/2022, atraso decorrente da inexecução do contrato anterior, firmado em 12/11/2020.
Afinal, ainda que se venha a revelar falha na orçamentação, a própria contratação por valor em mais de 52% inferior ao licitado tende a mitigar eventuais danos e, além disso, considerando que o valor proposto pela vencedora representa cerca de 57% do valor contratado junto à 13ª colocada, e que as demais onze empresas chamadas à contratação (da 2ª à 12ª ranqueadas) não assumiram a execução dos serviços, infere-se ter a exigência de garantia adicional afastado propostas com maior probabilidade de inexequibilidade, equacionando tal risco e reduzindo a possibilidade de transtornos tanto para licitantes quanto para a Administração (precaução mantida, inclusive, na mais recente Lei de Licitações, Lei 14.133/2021, art. 59, que traz disposições similares, de exigência de garantia adicional) .
Portanto, não se verifica, nos elementos constantes dos autos, plausibilidade jurídica para tal acautelamento.
Periculum in mora (e inverso) 
A ausência de fumaça do bom direito que respaldasse a adoção da medida cautelar pleiteada, verificada supra, acarreta inexistência de perigo da demora.
Ademais, a paralisação de contratação que, em razão do insucesso da primeira colocada no cumprimento das obrigações assumidas, veio a se realizar apenas em 8/9/2022, quase vinte meses após o contrato junto à vencedora da licitação, de 12/11/2020, constituiria atraso e prejuízos ainda maiores, de modo que se constata periculum in mora inverso, na hipótese de adoção do pleiteado acautelamento.
Exame sumário acerca do risco, materialidade e relevância (art. 106 da Resolução-TCU 259/2014) 
A análise supra revelou inexistir plausibilidade jurídica referente às alegações do representante, de modo que os elementos constantes dos autos não retratam significativos riscos ao Dnit, no tocante à materialidade envolvida ou quanto à relevância dos fatos noticiados, alegações já consideradas pela autarquia.
Dos demais pedidos do representante
Especificamente quanto ao pedido de inclusão como interessado, é pacífica a jurisprudência desta Corte no sentido de que "o deferimento do pedido de ingresso nos autos do representante, na qualidade de interessado, somente deve ocorrer quando comprovada sua razão legítima para intervir no processo, bem como evidenciada a possibilidade de lesão a direito subjetivo próprio em decorrência da deliberação a ser adotada, o que não se dá tão somente por sua participação como licitante em certame sobre o qual alega indícios de irregularidade" (termos do Acórdão 1992/2021-TCU-Plenário; no mesmo sentido, dentre outros: 1693/2021-Plenário, 2586/2018-Plenário, 1251/2017-Plenário, 1776/2017-Plenário, 1642/2016-Plenário, 1343/2015-Plenário, 6348/2017-Segunda Câmara e 5562/2010-Primeira Câmara) .
Assim, ante as conclusões supra, descabe atendimento do pedido de medida cautelar, de ingresso nos autos como interessado, e também dos demais pedidos do representante (itens 33 a 35 acima) .
Isso não prejudica, entretanto, concessão ao representante de acesso aos autos conforme os arts. 10 e 11 da Lei 12.527, de 18/11/2011.
CONCLUSÃO
Realizados os exames referentes aos pressupostos essenciais à adoção da medida cautelar sugerida pelo denunciante, nos termos do art. 22 da Resolução-TCU 259/2014, verificou-se ausência de plausibilidade jurídica e de perigo da demora, e constatou-se periculum in mora inverso, descabendo, portanto, o acautelamento pleiteado.
Ademais, os indícios de irregularidades apontados não se confirmaram, possibilitando conclusão de mérito, conforme o art. 106, § 4º, inciso II, da Resolução-TCU 259/2014.
PROPOSTA DE ENCAMINHAMENTO
Diante do exposto, submetem-se os autos à consideração superior, propondo:
a) conhecer da presente representação, satisfeitos os requisitos de admissibilidade previstos nos art. 237, inciso VII e parágrafos, do Regimento Interno do TCU (RITCU) , bem como o § 1º do art. 113 da Lei 8.666, de 21/6/1993 no art. 103, § 1º, da Resolução-TCU 259, de 7/5/2014, para:
a.1) indeferir o pedido de adoção de medida cautelar, ante a ausência de seus pressupostos essenciais, consoante o art. 276 do RITCU e o art. 22 da Resolução-TCU 259, de 7/5/2014; e
a.2) no mérito, negar provimento à presente representação;
b) arquivar os presentes autos, consoante o art. 169, inciso V, o art. 250, inciso I, parte final, e o art. 237, parágrafo único, c/c art. 234, § 2º, do RITCU, e o art. 106, § 4º, inciso II, da Resolução-TCU 259/2014; e
c) conceder ao representante acesso aos autos, conforme os arts. 10 e 11 da Lei 12.527, de 18/11/2011."
O Ministério Público junto ao TCU, neste feito representado pela Procuradora-Geral Cristina Machado da Costa e Silva, apresentou parecer nos seguintes termos (peça 25) :
	
"Trata-se de Representação, com pedido de adoção de medida cautelar, protocolada pelo Consórcio MPB-Enecon MG, acerca de possíveis irregularidades na condução do RDC eletrônico n.º 196/2020, do Departamento Nacional de Infraestrutura de Transportes (Dnit) , cujo objeto foi a contratação de empresa de consultoria para execução dos serviços técnicos especializados de "Supervisão e apoio à fiscalização na execução das ações de manutenção e restauração rodoviária, sob a jurisdição da Superintendência Regional do DNIT no Estado de Minas Gerais, constantes no PPA, subdividido em 4 lotes".
2.	O consórcio representante apresentou a melhor proposta para o lote 2, no valor de R$ 17.533.352,13, com desconto de 72,8% em relação ao orçamento estimado pelo DNIT, de R$ 64.460.853,41. Em função do alto percentual de desconto, o pregoeiro solicitou que o consórcio demonstrasse a exequibilidade da proposta e firmasse compromisso de apresentar garantia adicional, na forma do art. 48, § 2.º da Lei n.º 8.666/1993, consoante previsto nos itens 14.7.1 e 18.1.2 do instrumento convocatório (peça 16, pp. 17 e 25) .
3.	Atendida a diligência, o consórcio foi declarado vencedor para o referido lote e, assinado o Contrato de Prestação de Serviço n.º 734/2020 em 12/11/2020, foi-lhe concedido prazo de 10 dias úteis para comprovar a garantia contratual de 5% do valor pactuado, acrescido de garantia adicional de 123% (R$ 21.651.811,69) , totalizando assim R$ 22.528.479,30. Diante das tentativas frustradas de o consórcio contratar a garantia no mercado, bem como da negativa do DNIT de dispensar o cumprimento da aludida obrigação, o contrato terminou rescindido unilateralmente por descumprimento contratual, em agosto/2021.
4.	Em virtude disso, instaurou-se processo administrativo de apuração de responsabilidade (PPAR) que culminou na aplicação ao consórcio das sanções de multa de R$ 350.667,04 (2% do valor contratual) e de impedimento de licitar e contratar com a Administração Pública Federal por 3 anos, conforme despacho decisório à peça 6.
5.	Importa ressaltar que os contratos n.º 735/2020 e n.º 736/2020, firmados para prestação dos serviços dos lotes 3 e 4 da mesma licitação, também acabaram rescindidos unilateralmente pela Administração, em razão do descumprimento pelas empresas contratadas da obrigação de prestar garantia adicional (peça 8) .
6.	Diante disso, amparada na permissão do art. 41 da Lei n.º 12.462/2011 e em pareceres jurídicos da Procuradoria Federal Especializada junto ao DNIT, a autarquia convocou as demais empresas participantes do certame, pela ordem de classificação em cada um dos 3 lotes, para manifestarem interesse em assumir os serviços remanescentes, nas condições por elas ofertadas, desde que não ultrapassados os respectivos orçamentos estimados pela Administração (peça 8) .
7.	Assim é que os serviços do lote 2 foram contratados por dispensa de licitação com a empresa Geosistemas Engenharia e Planejamento Ltda., 13.ª colocada no certame, ao preço de R$ 30.296.601,10, com desconto de 53% em relação ao valor orçado pelo DNIT, mas 72% superior à proposta do Consórcio MPB-Enecon MG (peça 12) .
8.	Em vista dos fatos aqui sucintamente narrados, o consórcio representante alega que o DNIT exigiu indevidamente a prestação da garantia adicional do art. 48, § 2.º, da Lei n.º 8.666/1993, uma vez que a opção pelo Regime Diferenciado de Contratação (RDC) resulta no afastamento das normas gerais de licitações e contratos, exceto nos casos expressamente previstos na referida lei, consoante disposto no art. 1.º, § 2.º, da Lei n.º 12.462/2011. Decorrência disso, o consórcio questiona a legalidade e a razoabilidade das sanções aplicadas às empresas que o compõem, posto que tiveram por base o descumprimento de obrigação contratual sem amparo legal.
9.	Sustenta, ainda, que a onerosidade excessiva dessa exigência resultou na rescisão dos contratos firmados com as empresas que ofereceram os maiores descontos nos lotes 2, 3 e 4 e na desistência de boa parte das concorrentes, chamadas na sequência a confirmarem suas propostas, com prejuízo ao interesse público, já que os serviços do lote 2 foram contratados por valor que, embora ainda inferior ao orçado pela Administração, superou outras 12 propostas mais vantajosas. Destaca que essa questão foi discutida no voto revisor do Ministro Benjamin Zymler no Acórdão 169/2021-TCU-Plenário.
10.	Bem assim, ao cogitar de possível falha na orçamentação dos serviços pela autarquia, o representante vislumbra ofensa à livre concorrência e à economicidade, ante o desestímulo à apresentação de ofertas com grandes descontos e o favorecimento a licitantes de maior poder econômico, capazes de prestar tais garantias.
11.	Destarte, o representante pleiteia a adoção de diversas medidas, dentre as quais sobressaem:
	- a expedição de determinação ao DNIT para que a autarquia se abstenha de impor a prestação de garantia adicional em contratos regidos pelo RDC ou limite tal exigência a percentual razoável e em casos de alta complexidade técnica e grandes riscos financeiros;
	- a suspensão cautelar das penalidades aplicadas ao Consórcio MPB-Enecon MG e às empresas que o compõem;
	- o reconhecimento de diversas ilegalidades cometidas pelo DNIT na condução do RDC eletrônico n.º 196/2020, atinentes à superestimativa do orçamento de referência e à restrição à competitividade, e na aplicação de penalidades indevidas, com abuso de autoridade e sem garantia do devido processo legal.
12.	Em instrução acostada à peça 17, a Unidade Técnica propôs conhecer da representação, uma vez atendidos os requisitos de admissibilidade pertinentes à espécie, mas considerou não atendidos os pressupostos para adoção das medidas cautelares pleiteadas pelo representante, ante a ausência de plausibilidade jurídica e de perigo da demora e a existência de periculum in mora inverso. Quanto ao mérito, concluiu que os indícios de irregularidades apontados não se confirmaram. Assim, a proposta oferecida pela Secretaria Instrutiva é no sentido de se conhecer da presente representação para indeferir os pedidos acautelatórios e, no mérito, considerá-la improcedente.
13.	Endossamos as considerações da Unidade Técnica acerca da admissibilidade da representação e da inexistência de pressupostos para a adoção de boa parte das medidas requeridas pelo consórcio representante.
14.	Com efeito, a regra do art. 48, § 2.º, da Lei n.º 8.666/1993 - que dispõe sobre a prestação de garantia adicional pela licitante cuja proposta for menor que 80% do valor de referência para aferição da exequibilidade da proposta - não foi incorporada expressamente pelo Regime Diferenciado de Contratações da Lei n.º 12.462/2011 e por seu regulamento. Para maior clareza, transcrevem-se abaixo os respectivos excertos legais:
Lei n.º 8.666/1993
Art. 48.  Serão desclassificadas:
[...]
II - propostas com valor global superior ao limite estabelecido ou com preços manifestamente inexeqüiveis, assim considerados aqueles que não venham a ter demonstrada sua viabilidade através de documentação que comprove que os custos dos insumos são coerentes com os de mercado e que os coeficientes de produtividade são compatíveis com a execução do objeto do contrato, condições estas necessariamente especificadas no ato convocatório da licitação.
§ 1.º Para os efeitos do disposto no inciso II deste artigo consideram-se manifestamente inexeqüíveis, no caso de licitações de menor preço para obras e serviços de engenharia, as propostas cujos valores sejam inferiores a 70% (setenta por cento) do menor dos seguintes valores:
a) média aritmética dos valores das propostas superiores a 50% (cinqüenta por cento) do valor orçado pela administração, ou
b) valor orçado pela administração.
§ 2.º Dos licitantes classificados na forma do parágrafo anterior cujo valor global da proposta for inferior a 80% (oitenta por cento) do menor valor a que se referem as alíneas "a" e "b", será exigida, para a assinatura do contrato, prestação de garantia adicional, dentre as modalidades previstas no § 1º do art. 56, igual a diferença entre o valor resultante do parágrafo anterior e o valor da correspondente proposta.
	Lei n.º 12.462/2011
	Art. 24. Serão desclassificadas as propostas que:
	[...]
	III - apresentem preços manifestamente inexequíveis, ou permaneçam acima do orçamento estimado para a contratação, inclusive nas hipóteses previstas no art. 6.º desta Lei;
	V - não tenham sua exequibilidade demonstrada, quando exigido pela administração pública;
V - apresentem desconformidade com quaisquer outras exigências do instrumento convocatório, desde que insanáveis.
§ 1.º A verificação da conformidade das propostas poderá ser feita exclusivamente em relação à proposta mais bem classificada.
§ 2.º A administração pública poderá realizar diligências para aferir a exequibilidade das propostas ou exigir dos licitantes que ela seja demonstrada, na forma do inciso IV do caput deste artigo.
§ 3.º No caso de obras e serviços de engenharia, para efeito de avaliação da exequibilidade e de sobrepreço, serão considerados o preço global, os quantitativos e os preços unitários considerados relevantes, conforme dispuser o regulamento.
	Decreto n.º 7.581/2011
Art. 41. Nas licitações de obras e serviços de engenharia, consideram-se inexequíveis as propostas com valores globais inferiores a setenta por cento do menor dos seguintes valores:
I - média aritmética dos valores das propostas superiores a cinquenta por cento do valor do orçamento estimado pela administração pública, ou
II - valor do orçamento estimado pela administração pública.
§ 1.º A administração deverá conferir ao licitante a oportunidade de demonstrar a exequibilidade da sua proposta.
§ 2.º Na hipótese de que trata o § 1º, o licitante deverá demonstrar que o valor da proposta é compatível com a execução do objeto licitado no que se refere aos custos dos insumos e aos coeficientes de produtividade adotados nas composições de custos unitários.
§ 3.º A análise de exequibilidade da proposta não considerará materiais e instalações a serem fornecidos pelo licitante em relação aos quais ele renuncie a parcela ou à totalidade da remuneração, desde que a renúncia esteja expressa na proposta.
15.	Aliás, essa foi a fundamentação jurídica do Parecer n.º 14/2021/CAE/PFE-DNIT/PGF/AGU (peça 9) , no qual a Procuradoria Federal Especializada junto ao DNIT concluiu que a regra contida no art. 48, § 2.º, da Lei n.º 8.666/1993 não se aplica às licitações realizadas segundo o RDC, por força do § 2.º do art. 1.º da Lei n.º 12.462/2011, segundo o qual a opção pelo regime diferenciado resulta no afastamento das normas da Lei Geral de Licitações, exceto nos casos expressamente previstos na lei específica.
16.	Tal interpretação jurídica fundamentou também decisão do Poder Judiciário que concedeu mandado de segurança para considerar ilegal a previsão editalícia de garantia adicional em outro certame conduzido pelo DNIT (RDC eletrônico n.º 218/2020) . Referida decisão foi mantida pelo TRF-4 ao julgar apelação da autarquia, conforme trechos transcritos pelo representante à peça 1, pp. 16-18. Merece destaque o entendimento emanado pelo juízo no referido processo, no sentido de que:
	"3. A Lei 12.462/2011 não prevê a apresentação de garantia adicional como solução para a suspeita de inexequibilidade da proposta, mas a desclassificação das propostas que 'não tenham sua exequibilidade demonstrada, quando exigido pela administração pública' (artigo 24, IV) , podendo, para tanto, 'realizar diligências para aferir a exequibilidade das propostas ou exigir dos licitantes que ela seja demonstrada' (§ 2.º artigo 24) ."
17.	Frise-se, todavia, que tanto o parecer da Procuradoria Federal Especializada quanto a decisão judicial (com efeito interpartes) ora mencionados são posteriores à licitação e à celebração do Contrato de Prestação de Serviço n.º 734/2020. 
18.	A Unidade Técnica, por sua vez, pondera que a Lei do RDC, no art. 40, inciso X, estabelece que o edital indicará, obrigatoriamente, "o critério de aceitabilidade dos preços unitário e global, conforme o caso, permitida a fixação de preços máximos e vedados a fixação de preços mínimos, critérios estatísticos ou faixas de variação em relação a preços de referência, ressalvado o disposto nos parágrafos 1.º e 2.º do art. 48", e que o decreto regulamentador prevê a possibilidade de exigência de garantias.
19.	Nesse contexto, considerando: i) a lacuna normativa no RDC quanto à exigibilidade de garantia adicional de propostas com maior risco de inexequibilidade e a ausência de jurisprudência consolidada em sentido contrário; ii) a não impugnação, por nenhuma das licitantes, da aludida exigência editalícia, inclusive pelo Consórcio MPB-Enecon MG que, chamado a demonstrar a exequibilidade de sua proposta, concordou em firmar o compromisso de complementar a garantia de execução contratual na forma prevista no edital; e iii) a mitigação do risco de prejuízo ao erário, visto que os serviços do lote 2 foram contratados por preço significativamente menor do que o valor orçado pelo DNIT, a Secretaria Instrutiva conclui pela ausência de pressupostos para adoção de medidas acautelatórias em face das decisões do DNIT no âmbito do RDC eletrônico n.º 196/2020.
20.	Reputamos adequada a conclusão da Unidade Técnica quanto à inexistência de pressupostos para justificar intervenção cautelar com o fim de impugnar atos do referido certame e interromper a execução do contrato firmado com a empresa Geosistemas em 8/9/2022 - pedido não formulado pela representante, vale pontuar -, em especial ante o periculum in mora reverso, tendo em vista o relevante atraso na contratação dos serviços em questão e de sua importância em para a boa atuação do DNIT.
21.	Isso posto, acerca da controvérsia jurídica suscitada na Representação, alinhamo-nos ao entendimento veiculado pela Procuradoria Federal Especializada junto ao DNIT Parecer n.º 14/2021/CAE/PFE-DNIT/PGF/AGU e pelo TRF-4 no processo judicial referenciado na peça exordial da presente representação, no sentido de ser ilegal a aplicação, em licitações sob o Regime Diferenciado de Contratações, da exigência do art. 48, § 2.º, da Lei n.º 8.666/1993, por força do § 2.º do art. 1.º da Lei n.º 12.462/2011. Como a legislação do RDC não prevê a apresentação de garantia adicional como meio de mitigação do risco de inexequibilidade da proposta, caso esta não tenha sua exequibilidade demonstrada pela licitante diligenciada para tanto, impõe-se que seja desclassificada.
22.	O reconhecimento pela Corte de Contas da procedência da tese jurídica defendida pelo Consórcio MPB-Enecon MG, nesta oportunidade, tampouco teria o condão de fundamentar a anulação do certame e dos atos que culminaram na rescisão unilateral do Contrato n.º 734/2020. Nesse aspecto, endossamos as ponderações da Unidade Técnica de que não existia à época jurisprudência consolidada em sentido divergente ao adotado no RDC eletrônico n.º 196/2020 - percepção que é corroborada pelo indeferimento de medida de segurança em que o consórcio pleiteou a inexigibilidade da garantia adicional - e de que as regras editalícias que orientaram as decisões do DNIT no caso concreto gozavam de presunção de validade - em especial devido à não impugnação tempestiva desse item do edital por nenhuma das licitantes e à concordância do consórcio vencedor em prestar a garantia adicional -, devendo prevalecer, portanto, o princípio da vinculação ao instrumento convocatório.
23.	Diante disso, uma vez que a própria Procuradoria Federal Especializada junto ao DNIT municiou a autarquia de parecer jurídico que reputamos acertado, e sopesando o escopo específico das questões debatidas nesta Representação, abstemo-nos de propor a realização de oitiva do DNIT no âmbito destes autos, com vistas a eventual expedição de notificação à autarquia acerca da inaplicabilidade da exigência da prestação de garantia adicional de que trata o art. 48, § 2.º, da Lei n.º 8.666/1993 não se aplica nas licitações processadas segundo o Regime Diferenciado de Contratações, por força do art. 1.º, § 2.º da Lei n.º 12.462/2011.
24.	Isso posto, não temos nada a acrescentar às considerações da Unidade Técnica a respeito das irregularidades suscitadas pelo consórcio no tocante às sanções aplicadas a ele e às empresas que o compõem pelo DNIT, no âmbito do procedimento administrativo de apuração de responsabilidade.
25.	Veja-se que o consórcio, ao concordar em prestar a garantia adicional na forma previamente estabelecida no instrumento convocatório e firmar o contrato nessas bases, assumiu o risco de não conseguir adimplir a obrigação em questão que, materializado, deu causa ao descumprimento contratual que culminou na aplicação de sanções previstas em lei e no edital.
26.	Vale registrar que não resta devidamente evidenciada a alegação do consórcio, à peça 19, p. 2, de que o valor da garantia adicional dele exigida não seria conhecido previamente à celebração do contrato, em 12/11/2020.
27.	Segundo consta dos autos, por ocasião da análise da habilitação do Consórcio MPB-Enecon MG, em documento datado de 10/9/2020, a comissão de licitação, ao tempo em que consignou que o licitante demonstrara a exequibilidade de seus preços e firmara o compromisso de prestar a garantia adicional estipulada no edital, listou os valores ofertados por todas as licitantes que acorreram ao certame, os quais embasaram a definição do critério de aferição da inexequibilidade das propostas e do valor de referência para o cálculo da garantia adicional devida (peça 10, pp. 1-5) .
28.	Além de não haver evidência de que referido documento não seria acessível ao consórcio ora representante e às demais licitantes, cumpre destacar que o RDC eletrônico n.º 196/2020 adotou o modo de disputa aberto (item 1.10 do edital, peça 4, p. 35) , no qual as ofertas são apresentadas em lances públicos e sucessivos, crescentes ou decrescentes, conforme o critério de julgamento adotado (art. 17, inciso I, da Lei n.º 12.462/2011) .
29.	Ademais, como bem registrou a Unidade Técnica, não foram trazidos aos autos cópia da decisão judicial que indeferiu medida de segurança impetrada pelo consórcio em que este pleiteava a inexigibilidade da garantia adicional, bem como documentos que teriam refutado suas alegações no âmbito do PAAR, o que impede avaliar a existência de eventual ilegalidade na condução desse procedimento.
30.	Por fim, quanto ao questionamento de excesso na dosimetria das sanções, não é demais ressaltar que a jurisprudência consolidada da Corte é no sentido de que não compete ao TCU tutelar direito subjetivo de representante, consoante o seguinte excerto da Jurisprudência Selecionada:
Acórdão 712/2012-TCU-Plenário (Relator: Ministro Augusto Nardes) 
"Não cabe ao TCU tutelar direito subjetivo de representante. Em busca da satisfação de pretensão a direito aparentemente violado, o representante deve recorrer à via administrativa, junto ao contratante, ou diretamente à via judicial."
II
31.	Na sequência, entendemos pertinente tecer algumas considerações acerca da orçamentação dos serviços licitados pelo DNIT no RDC eletrônico n.º 196/2020.
32.	Com efeito, chama atenção o fato de que, das 36 licitantes, 16 tenham apresentado propostas com descontos maiores que 50% em relação ao valor estimado pela Administração, e outras 7 tenham ofertado propostas com descontos de 40% a 50%. A exigência de garantia adicional em percentuais de 16% a 123% se aplicaria a 19 dessas 23 empresas, segundo a regra editalícia, baseada no art. 48, §§ 1.º e 2.º, da Lei n.º 8.666/1993. É de se presumir, ainda, que fatos similares ocorreram nos lotes 3 e 4 da mesma licitação, posto que tiveram o mesmo desfecho do caso vertente (rescisão unilateral dos contratos, em virtude do descumprimento da obrigação de prestar garantia adicional) .
33.	É cediço que os orçamentos elaborados pela autarquia para serviços técnicos especializados de supervisão e apoio à fiscalização de obras têm por base a Tabela de Preços de Consultoria do DNIT, complementada por outras tabelas de preços referenciais e pesquisas de preços de serviços e insumos do setor rodoviário, bem como os quantitativos de profissionais, técnicos, auxiliares, mobiliário, equipamentos e veículos, dentre outros itens, alocados para a execução de cada produto estipulado, tal como descrito no edital do RDC n.º 196/2020 (peça 4, pp. 35 e 101) . Assim, é plausível a hipótese de que a grande discrepância entre o valor orçado pelo DNIT e boa parte das ofertas propostas pelos concorrentes, ocorrida no caso destes autos, não seja um caso isolado.
34.	Acerca disso, é oportuno notar que, segundo informações acostadas pelo Consórcio MPB-Enecon MG à peça 11, a proposta de preços por ele ofertada para o lote 2 do RDC eletrônico n.º 196/2020 (com extensão da malha rodoviária de 1.417,3 km) tomou por base os preços por ele praticados em contrato para prestação de serviço análogo - Contrato n.º 029/2020, firmado com a Superintendência Regional do DNIT no Estado de Santa Catarina em 30/1/2020, no valor de R$ 16.531.115,10, a preços de setembro/2019, com extensão de malha rodoviária supervisionada de 1.552,2 km -, cuja execução foi considerada adequada pela Controladoria Geral da União, a menos de falhas pontuais, em auditoria realizada em abril/2022 (peça 13) .
35.	Embora a comparação direta entre os preços médios por km de ambos os contratos, nos termos trazidos pelo consórcio representante, mereça reparos - visto que o orçamento do DNIT não foi estimado em função da extensão da malha rodoviária sob jurisdição federal, mas sim pelos tipos de obras a serem executadas e as distâncias entre os escritórios da empresa e os segmentos contemplados com obras de manutenção (peça 4, p. 35) -, é mais um indicativo de excesso na precificação desses serviços técnicos especializados pela autarquia. Veja-se, ainda, que o Contrato n.º 029/2020 acima referido também foi firmado com desconto superior a 50% em relação ao valor orçado pelo DNIT, de R$ 35.802.004,52 (RDC eletrônico n.º 350/2019, peça 13, p. 9) .
36.	Assim, não obstante todo o contexto ora delineado, por si só, não autorize concluir de antemão, pela existência de falha na orçamentação dos serviços técnicos especializados em comento, é de se reconhecer que constitui indício consistente de que a sistemática de precificação adotada atualmente pelo DNIT pode ser eventualmente aperfeiçoada, de modo que seus orçamentos estimativos reflitam adequadamente os preços médios de mercado.
37.	Essa preocupação, vale frisar, assume maior relevância em face da nova Lei de Licitações e Contratos Administrativos, que veiculou regras mais rigorosas que as da Lei n.º 8.666/1993, ao dispor que, nas licitações de obras e serviços de engenharia, serão consideradas inexequíveis as propostas cujos valores forem inferiores a 75% do valor orçado pela Administração e será exigida garantia adicional do licitante vencedor cuja proposta for inferior a 85% desse mesmo valor, consoante se extrai da leitura dos parágrafos 3.º a 5.º do art. 59 da Lei n.º 14.133/2021, transcritos a seguir:
§ 3.º No caso de obras e serviços de engenharia e arquitetura, para efeito de avaliação da exequibilidade e de sobrepreço, serão considerados o preço global, os quantitativos e os preços unitários tidos como relevantes, observado o critério de aceitabilidade de preços unitário e global a ser fixado no edital, conforme as especificidades do mercado correspondente.
§ 4.º No caso de obras e serviços de engenharia, serão consideradas inexequíveis as propostas cujos valores forem inferiores a 75% (setenta e cinco por cento) do valor orçado pela Administração.
§ 5.º Nas contratações de obras e serviços de engenharia, será exigida garantia adicional do licitante vencedor cuja proposta for inferior a 85% (oitenta e cinco por cento) do valor orçado pela Administração, equivalente à diferença entre este último e o valor da proposta, sem prejuízo das demais garantias exigíveis de acordo com esta Lei.
38.	Outrossim, releva destacar que os §§ 4.º e 5.º do art. 59 da Lei n.º 14.133/2021 veiculam critérios objetivos aplicáveis a licitações para contratação de quaisquer obras e serviços de engenharia, inclusive serviços técnicos especializados análogos ao objeto do RDC eletrônico n.º 196/2020 (fiscalização, supervisão e gerenciamento de obras e serviços e de controles de qualidade e tecnológico, análises, testes e ensaios de campo e laboratoriais, instrumentação e monitoramento de parâmetros específicos de obras e do meio ambiente e demais serviços de engenharia compatíveis com tal definição (art. 6.º, inciso XVIII, alíneas "d" e "h", que também se subsomem à definição de serviço especial de engenharia do inciso XXI, alínea "b") .
39.	Como a novel legislação, tal qual a antiga, não estabelece qualquer distinção ou graduação de risco dentre os diversos serviços de engenharia para o fim de prestação de garantia adicional, não há base jurídica para a medida cogitada pelo representante, de limitação da garantia complementar a determinado percentual e a casos tecnicamente mais complexos e de maior risco.
40.	Destarte, se, sob a égide das Leis n.º 8.666/1993 e n.º 12.426/2011, o risco de eventuais excessos nos orçamentos de referência da Administração é mitigado pelo crivo do mercado concorrencial - por meio da regra que permite que a exequibilidade das propostas tome por base a média das propostas com desconto de até 50% -, essa possibilidade não mais existe sob a Lei n.º 14.133/2021, na qual o parâmetro para aferição de exequibilidade das propostas e para o cálculo da garantia adicional exigível das licitantes passa a ser, unicamente, o valor orçado pela Administração.
41.	A título ilustrativo, em sede de exercício meramente hipotético, aplicando-se as regras da Lei n.º 14.133/2021 à licitação objeto destes autos, resultaria que 27 das 36 propostas, cujos descontos foram superiores a 25% em relação ao valor orçado pelo DNIT, seriam consideradas inexequíveis (facultada a demonstração da exequibilidade de seus preços) , e seria exigível a prestação de garantia adicional de 29 das 36 propostas (com descontos maiores que 15%) , em percentuais que variariam de 6% a 212% do valor ofertado, conforme quadro comparativo que juntamos à peça 24.
42.	Fica evidente, então, a importância de que as premissas de orçamentação adotadas pelo DNIT sejam adequadas, capazes de refletir os preços médios praticados no mercado, sob pena de se inibir a apresentação de propostas com maior desconto, com potencial restrição à competitividade dos certames e prejuízo à obtenção da proposta mais vantajosa para o erário. Veja-se que licitantes cujas propostas forem presumidamente inexequíveis deverão, além de demonstrar a exequibilidade de seus preços, viabilizar a prestação da garantia adicional, o que, além de privilegiar aquelas empresas com maior capacidade financeira para se desincumbir desse mister, resulta em oneração desnecessária da contratação, visto que o custo financeiro por óbvio é repassado nos preços ofertados para a prestação do serviço.
43.	Nesse contexto, entendemos pertinente sugerir ao ilustre Relator, Ministro Augusto Sherman Cavalcanti, que avalie a conveniência e oportunidade de propor a realização de levantamento de auditoria com a finalidade de averiguar se a situação narrada nestes autos, de contratação de serviços técnicos especializados de supervisão e apoio à fiscalização pelo DNIT com descontos expressivos em relação ao valor orçado pela autarquia, tem ocorrido sistematicamente ou configura caso isolado e, confirmando-se a primeira hipótese, avaliar a sistemática de orçamentação de serviços técnicos especializados com vistas a identificar eventuais oportunidades de melhoria.
III
44.	Ante todo o exposto, ao tempo em que concordamos com a essência das análises e conclusões oferecidas pela Unidade Técnica, esta representante do Ministério Público pede vênias para divergir de parte dos encaminhamentos propostos, manifestando-se por se:
	i) conhecer da presente Representação, eis que satisfeitos os requisitos de admissibilidade aplicáveis à espécie;
	ii) indeferir as medidas cautelares pleiteadas, ante a ausência de pressupostos essenciais para sua adoção;
	iii) no mérito, considerar parcialmente procedente a presente Representação;
	iv) avaliar a conveniência e oportunidade de se realizar levantamento de auditoria com o fim de averiguar se a situação narrada nestes autos, de contratação de serviços técnicos especializados de supervisão e apoio à fiscalização pelo DNIT com descontos expressivos em relação ao valor orçado pela autarquia, tem ocorrido sistematicamente ou configura caso isolado e, confirmando-se a primeira hipótese, avaliar a sistemática de orçamentação de serviços técnicos especializados com vistas a identificar eventuais oportunidades de melhoria; e
	v) arquivar os presentes autos."
É o relatório.

Jonas Cecílio (OAB-DF 14.344), Nara Regina da Matta Machado (OAB-DF 65666) e outros, representando Consorcio MPB-enecon MG.

Procuradora-Geral Cristina Machado da Costa e Silva.

REPRESENTAÇÃO COM PEDIDO DE CAUTELAR. POSSÍVEIS IRREGULARIDADES NA CONDUÇÃO DO RDC ELETRÔNICO 196/2020, DO DEPARTAMENTO NACIONAL DE INFRAESTRUTURA DE TRANSPORTES (DNIT), E NAS CONTRATAÇÕES DECORRENTES DAQUELE CERTAME. INDEFERIMENTO DO PEDIDO DE INCLUSÃO DO REPRESENTANTE COMO INTERESSADO NO PROCESSO. CONHECIMENTO DA REPRESENTAÇÃO. INDEFERIMENTO DA MEDIDA CAUTELAR. PROCEDÊNCIA PARCIAL DAS ALEGAÇÕES. AVALIAÇÃO DA CONVENIÊNCIA E OPORTUNIDADE DE REALIZAR AUDITORIA PARA AVALIAR A SISTEMÁTICA DE ORÇAMENTAÇÃO DE SERVIÇOS TÉCNICOS ESPECIALIZADOS DE SUPERVISÃO E APOIO À FISCALIZAÇÃO PELO DNIT COM VISTAS A IDENTIFICAR EVENTUAIS OPORTUNIDADES DE MELHORIA. ARQUIVAMENTO.

REPRESENTAÇÃO (REPR)

Unidade de Auditoria Especializada em Infraestrutura Rodoviária e de Aviação Civil (AudRodoviaAviação).

Cuidam os autos de representação, com pedido de adoção de medida cautelar, protocolada pelo licitante Consórcio MPB-Enecon MG, a respeito de possíveis irregularidades na condução do RDC eletrônico 196/2020, do Departamento Nacional de Infraestrutura de Transportes (Dnit) , cujo objeto foi a contratação de empresa de consultoria para execução dos serviços técnicos especializados de "Supervisão e Apoio a¿ fiscalização na execução das ações de Manutenção e Restauração Rodoviária, sob a jurisdição da Superintendência Regional do DNIT no Estado de Minas Gerais, constantes no PPA, subdividido em 4 lotes".
O consórcio representante foi o vencedor do Lote 2, com apresentação de proposta no valor de R$ 17.533.352,13, com desconto de 72,8% em relação ao orçamento estimado pelo Dnit, de R$ 64.460.853,41. Em função do alto percentual de desconto, o pregoeiro solicitou que o consórcio demonstrasse a exequibilidade da proposta e firmasse compromisso de apresentar garantia adicional, na forma do art. 48, § 2.º da Lei n.º 8.666/1993, consoante previsto nos itens 14.7.1 e 18.1.2 do instrumento convocatório (peça 16, p. 17 e 25) .
Atendida a diligência e assinado o Contrato de Prestação de Serviço n.º 734/2020 em 12/11/2020, foi-lhe concedido prazo de 10 dias úteis para comprovar a garantia contratual de 5% do valor pactuado, acrescido de garantia adicional de 123% (R$ 21.651.811,69) , totalizando assim R$ 22.528.479,30. Diante das tentativas frustradas de o consórcio contratar a garantia no mercado, bem como da negativa da autarquia de dispensar o cumprimento da aludida obrigação, o contrato terminou rescindido unilateralmente por descumprimento contratual, em agosto/2021 (peça 1, p. 5) .
Posteriormente, o Dnit instaurou procedimento administrativo de apuração de responsabilidade (PAAR) , tendo, ao final, decidido a autarquia "pela aplicação das penas de multa e de impedimento de licitar e contratar com a Administração Pública federal pelo inexplicável prazo de 3 anos" (peça 1, p. 6, e peça 6) .
Diante disso, amparada na permissão do art. 41 da Lei n.º 12.462/2011 e em pareceres jurídicos da Procuradoria Federal Especializada junto ao Dnit, a autarquia convocou as demais empresas participantes do certame, pela ordem de classificação para manifestarem interesse em assumir os serviços remanescentes, nas condições por elas ofertadas, desde que não ultrapassados os respectivos orçamentos estimados pela Administração (peça 8) .
Desse modo, os serviços do lote 2 foram contratados por dispensa de licitação com a empresa Geosistemas Engenharia e Planejamento Ltda., 13.ª colocada no certame, ao preço de R$ 30.296.601,10, com desconto de 53% em relação ao valor orçado pelo DNIT, mas 72% superior à proposta do Consórcio MPB-Enecon MG (peça 12) .
Em vista dos fatos aqui sucintamente narrados, o consórcio representante alega que o Dnit exigiu indevidamente a prestação da garantia adicional do art. 48, § 2.º, da Lei n.º 8.666/1993, uma vez que a opção pelo Regime Diferenciado de Contratação (RDC) resulta no afastamento das normas gerais de licitações e contratos, exceto nos casos expressamente previstos na referida lei, consoante disposto no art. 1.º, § 2.º, da Lei n.º 12.462/2011. Decorrência disso, o consórcio questiona a legalidade e a razoabilidade das sanções aplicadas às empresas que o compõem, posto que tiveram por base o descumprimento de obrigação contratual sem amparo legal.
Sustenta, ainda, que a onerosidade excessiva dessa exigência resultou na rescisão dos contratos firmados com as empresas que ofereceram os maiores descontos tanto no lote 2, quanto nos lotes 3 e 4, bem como na desistência de boa parte das concorrentes, chamadas na sequência a confirmarem suas propostas, com prejuízo ao interesse público, já que os serviços do lote 2 foram contratados por valor que, embora ainda inferior ao orçado pela Administração, resultou na contratação por valor em 72% superior ao proposto pela ora representante. Destaca que essa questão foi discutida no voto revisor do Ministro Benjamin Zymler no Acórdão 169/2021-TCU-Plenário.
Nesse sentido, o representante cogita que o Dnit elaborou "orçamento defeituoso", com possível ofensa à livre concorrência e à economicidade, ante o desestímulo à apresentação de ofertas com grandes descontos e o favorecimento a licitantes de maior poder econômico, capazes de prestar tais garantias.
Dessa forma, o representante requer a adoção de diversas medidas, dentre as quais sobressaem:
	a) a expedição de determinação ao DNIT para que a autarquia se abstenha de impor a prestação de garantia adicional em contratos regidos pelo RDC ou limite tal exigência a percentual razoável e em casos de alta complexidade técnica e grandes riscos financeiros;
	b) a suspensão cautelar das penalidades aplicadas ao Consórcio MPB-Enecon MG e às empresas que o compõem; e
	c) o reconhecimento de diversas ilegalidades cometidas pelo DNIT na condução do RDC eletrônico n.º 196/2020, atinentes à superestimativa do orçamento de referência e à restrição à competitividade, e na aplicação de penalidades indevidas, com abuso de autoridade e sem garantia do devido processo legal.
Em seu exame (peças 17 e 18) , a então Secretaria de Fiscalização de Infraestrutura Rodoviária e Aeroportuária (SeinfraRodoviaAviação) propôs o indeferimento da medida cautelar, tendo em vista a inexistência dos elementos necessários para sua adoção e, no mérito, concluiu pela improcedência da presente representação.
Estando os autos em meu gabinete, o Ministério Público junto ao TCU, representado pela Procuradora-Geral Cristina Machado da Costa e Silva solicitou a oportunidade de oficiar nos autos após a instrução da unidade técnica (peça 22) .
Tendo em vista essa solicitação, por meio do despacho (peça 23) o processo foi encaminhado ao Gabinete da Procuradora-Geral que apresentou o Parecer de peça 25 em que concorda com a essência das análises e conclusões oferecidas pela SeinfraRodoviaAviação, porém manifestando no mérito por considerar parcialmente procedente a representação. Adicionalmente, o Parquet especial apresentou algumas considerações acerca da orçamentação dos serviços licitados pelo DNIT no RDC eletrônico n.º 196/2020, sugerindo a este Relator que avalie a conveniência e oportunidade de propor a realização de levantamento de auditoria com a finalidade de averiguar se a eventual falha na orçamentação dos serviços técnicos especializados em comento tem ocorrido sistematicamente ou configura caso isolado e, confirmando-se a primeira hipótese, avaliar a sistemática de orçamentação desses serviços com vistas a identificar eventuais oportunidades de melhoria.
Feito breve resumo dos autos, passo a decidir.
II
Preliminarmente, a representação deve ser conhecida pois estão presentes os requisitos de admissibilidade constantes no art. 113, § 1º, da Lei 8.666/1993, c/c o art. 237, inciso VII e parágrafo único, do Regimento Interno/TCU, e no art. 103, § 1º, da Resolução - TCU 259/2014.
A controvérsia inicial reside na possibilidade de adoção da garantia adicional (prevista no do art. 48, § 2.º, da Lei n.º 8.666/1993) nas licitações realizadas pelo Regime Diferenciado de Contratações da Lei n.º 12.462/2011 e por seu regulamento, o Decreto n.º 7.581/2011. Para maior clareza, transcrevem-se abaixo os respectivos excertos legais:
Lei n.º 8.666/1993
Art. 48.  Serão desclassificadas:
[...]
II - propostas com valor global superior ao limite estabelecido ou com preços manifestamente inexequiveis, assim considerados aqueles que não venham a ter demonstrada sua viabilidade através de documentação que comprove que os custos dos insumos são coerentes com os de mercado e que os coeficientes de produtividade são compatíveis com a execução do objeto do contrato, condições estas necessariamente especificadas no ato convocatório da licitação.
§ 1.º Para os efeitos do disposto no inciso II deste artigo consideram-se manifestamente inexeqüíveis, no caso de licitações de menor preço para obras e serviços de engenharia, as propostas cujos valores sejam inferiores a 70% (setenta por cento) do menor dos seguintes valores:
a) média aritmética dos valores das propostas superiores a 50% (cinqüenta por cento) do valor orçado pela administração, ou
b) valor orçado pela administração.
§ 2.º Dos licitantes classificados na forma do parágrafo anterior cujo valor global da proposta for inferior a 80% (oitenta por cento) do menor valor a que se referem as alíneas "a" e "b", será exigida, para a assinatura do contrato, prestação de garantia adicional, dentre as modalidades previstas no § 1º do art. 56, igual a diferença entre o valor resultante do parágrafo anterior e o valor da correspondente proposta.
Lei n.º 12.462/2011
Art. 24. Serão desclassificadas as propostas que:
[...]
III - apresentem preços manifestamente inexequíveis, ou permaneçam acima do orçamento estimado para a contratação, inclusive nas hipóteses previstas no art. 6.º desta Lei;
IV - não tenham sua exequibilidade demonstrada, quando exigido pela administração pública;
V - apresentem desconformidade com quaisquer outras exigências do instrumento convocatório, desde que insanáveis.
§ 1.º A verificação da conformidade das propostas poderá ser feita exclusivamente em relação à proposta mais bem classificada.
§ 2.º A administração pública poderá realizar diligências para aferir a exequibilidade das propostas ou exigir dos licitantes que ela seja demonstrada, na forma do inciso IV do caput deste artigo.
§ 3.º No caso de obras e serviços de engenharia, para efeito de avaliação da exequibilidade e de sobrepreço, serão considerados o preço global, os quantitativos e os preços unitários considerados relevantes, conforme dispuser o regulamento.
Decreto n.º 7.581/2011
Art. 41. Nas licitações de obras e serviços de engenharia, consideram-se inexequíveis as propostas com valores globais inferiores a setenta por cento do menor dos seguintes valores:
I - média aritmética dos valores das propostas superiores a cinquenta por cento do valor do orçamento estimado pela administração pública, ou
II - valor do orçamento estimado pela administração pública.
§ 1.º A administração deverá conferir ao licitante a oportunidade de demonstrar a exequibilidade da sua proposta.
§ 2.º Na hipótese de que trata o § 1º, o licitante deverá demonstrar que o valor da proposta é compatível com a execução do objeto licitado no que se refere aos custos dos insumos e aos coeficientes de produtividade adotados nas composições de custos unitários.
§ 3.º A análise de exequibilidade da proposta não considerará materiais e instalações a serem fornecidos pelo licitante em relação aos quais ele renuncie a parcela ou à totalidade da remuneração, desde que a renúncia esteja expressa na proposta.
Nesse sentido, observo que no Parecer n.º 14/2021/CAE/PFE-DNIT/PGF/AGU (peça 9) a Procuradoria Federal Especializada junto ao Dnit concluiu que a regra contida no art. 48, § 2.º, da Lei n.º 8.666/1993 não se aplica às licitações realizadas segundo o RDC, por força do § 2.º do art. 1.º da Lei n.º 12.462/2011, segundo o qual a opção pelo regime diferenciado resulta no afastamento das normas da Lei Geral de Licitações, exceto nos casos expressamente previstos na lei específica.
Verifico, ainda, que tal interpretação jurídica fundamentou também decisão do Poder Judiciário que concedeu mandado de segurança para considerar ilegal a previsão editalícia de garantia adicional em outro certame conduzido pelo Dnit (RDC eletrônico n.º 218/2020) . Referida decisão foi mantida pelo TRF-4 ao julgar apelação da autarquia, conforme trechos transcritos pelo representante à peça 1, pp. 16-18. 
No entanto, há de se considerar que tanto o parecer da Procuradoria Federal Especializada quanto a decisão judicial (referente a outro certame e com efeito interpartes) ora mencionados são posteriores à licitação e à celebração do Contrato de Prestação de Serviço n.º 734/2020.
Por outro lado, a Lei do RDC, no art. 40, inciso X, estabelece que o edital indicará, obrigatoriamente, "o critério de aceitabilidade dos preços unitário e global, conforme o caso, permitida a fixação de preços máximos e vedados a fixação de preços mínimos, critérios estatísticos ou faixas de variação em relação a preços de referência, ressalvado o disposto nos parágrafos 1.º e 2.º do art. 48", e que o decreto regulamentador prevê a possibilidade de exigência de garantias.
Além disso, verifica-se que a Procuradoria Federal Especializada (PFE) junto ao Dnit também emitiu o Parecer 54/2021, em que admite a rescisão contratual decorrente da não apresentação da garantia adicional.
Assim, à época dos fatos não se mostrava literal e unívoca a interpretação sustentada pelo ora representante, de impossibilidade de exigência de garantia adicional em RDC.
Nesse contexto, considerando: i) a lacuna normativa no RDC quanto à exigibilidade de garantia adicional de propostas com maior risco de inexequibilidade e a ausência de jurisprudência consolidada em sentido contrário; ii) a não impugnação, por nenhuma das licitantes, da aludida exigência editalícia, inclusive pelo Consórcio MPB-Enecon MG que, chamado a demonstrar a exequibilidade de sua proposta, concordou em firmar o compromisso de complementar a garantia de execução contratual na forma prevista no edital; e iii) a mitigação do risco de prejuízo ao erário, visto que os serviços do lote 2 foram contratados por preço significativamente menor do que o valor orçado pelo Dnit; concluo, em consonância com os pareceres precedentes nestes autos, pela inexistência de pressupostos para justificar intervenção cautelar com o fim de impugnar atos do RDC eletrônico n.º 196/2020 e interromper a execução do contrato firmado com a empresa Geosistemas em 8/9/2022 - pedido não formulado pela representante, vale pontuar -, em especial ante o periculum in mora reverso, tendo em vista o relevante atraso na contratação dos serviços em questão e de sua importância em para a boa atuação do Dnit.
Quanto à controvérsia jurídica instaurada nestes autos, alinho-me ao entendimento do MP/TCU, que acompanhou a interpretação dada pela Procuradoria Federal Especializada junto ao Dnit por meio do Parecer n.º 14/2021/CAE/PFE-DNIT/PGF/AGU e pelo TRF-4 no processo judicial referenciado na peça exordial, no sentido de ser ilegal a aplicação, em licitações sob o RDC, da exigência do art. 48, § 2.º, da Lei n.º 8.666/1993, por força do § 2.º do art. 1.º da Lei n.º 12.462/2011. Como a legislação do RDC não prevê a apresentação de garantia adicional como meio de mitigação do risco de inexequibilidade da proposta, caso esta não tenha sua exequibilidade demonstrada pela licitante diligenciada para tanto, impõe-se que seja desclassificada.
Assim, em relação a esse ponto, a presente representação pode ser considerada procedente. 
No entanto, ressalto que, conforme bem colocado pelo MP/TCU, o reconhecimento pelo TCU da procedência da tese jurídica defendida pelo representante, nesta oportunidade, não teria o condão de fundamentar a anulação do certame e dos atos que culminaram na rescisão unilateral do Contrato n.º 734/2020, uma vez que não existia à época jurisprudência consolidada em sentido divergente ao adotado pela autarquia no RDC eletrônico n.º 196/2020 - percepção que é corroborada pelo indeferimento de medida de segurança em que o consórcio pleiteou a inexigibilidade da garantia adicional - e de que as regras editalícias que orientaram as decisões do Dnit no caso concreto gozavam de presunção de validade - em especial devido à não impugnação tempestiva desse item do edital por nenhuma das licitantes e à concordância do consórcio vencedor em prestar a garantia adicional -, devendo prevalecer, portanto, os princípios da isonomia e da vinculação ao instrumento convocatório. 
Nesse sentido, considerando os fatos expostos acima e considerando, ainda, a decisão do Dnit foi municiada por parecer jurídico exarado pela própria Procuradoria Federal Especializada junto à autarquia, em sintonia com o Parquet, abstenho-me de propor a realização de oitiva do DNIT no âmbito destes autos, com vistas a eventual expedição de notificação à autarquia acerca da inaplicabilidade da exigência da prestação de garantia adicional de que trata o art. 48, § 2.º, da Lei n.º 8.666/1993 não se aplica nas licitações processadas segundo o Regime Diferenciado de Contratações, por força do art. 1.º, § 2.º da Lei n.º 12.462/2011.    
A respeito das irregularidades suscitadas pelo consórcio no tocante às sanções aplicadas a ele e às empresas que o compõem pelo DNIT, no âmbito do PAAR, o MP/TCU teceu as seguintes considerações em seu parecer (peça 25) :
25. Veja-se que o consórcio, ao concordar em prestar a garantia adicional na forma previamente estabelecida no instrumento convocatório e firmar o contrato nessas bases, assumiu o risco de não conseguir adimplir a obrigação em questão que, materializado, deu causa ao descumprimento contratual que culminou na aplicação de sanções previstas em lei e no edital.
26. Vale registrar que não resta devidamente evidenciada a alegação do consórcio, à peça 19, p. 2, de que o valor da garantia adicional dele exigida não seria conhecido previamente à celebração do contrato, em 12/11/2020.
27. Segundo consta dos autos, por ocasião da análise da habilitação do Consórcio MPB-Enecon MG, em documento datado de 10/9/2020, a comissão de licitação, ao tempo em que consignou que o licitante demonstrara a exequibilidade de seus preços e firmara o compromisso de prestar a garantia adicional estipulada no edital, listou os valores ofertados por todas as licitantes que acorreram ao certame, os quais embasaram a definição do critério de aferição da inexequibilidade das propostas e do valor de referência para o cálculo da garantia adicional devida (peça 10, pp. 1-5) .
28. Além de não haver evidência de que referido documento não seria acessível ao consórcio ora representante e às demais licitantes, cumpre destacar que o RDC eletrônico n.º 196/2020 adotou o modo de disputa aberto (item 1.10 do edital, peça 4, p. 35) , no qual as ofertas são apresentadas em lances públicos e sucessivos, crescentes ou decrescentes, conforme o critério de julgamento adotado (art. 17, inciso I, da Lei n.º 12.462/2011) .
29. Ademais, como bem registrou a Unidade Técnica, não foram trazidos aos autos cópia da decisão judicial que indeferiu medida de segurança impetrada pelo consórcio em que este pleiteava a inexigibilidade da garantia adicional, bem como documentos que teriam refutado suas alegações no âmbito do PAAR, o que impede avaliar a existência de eventual ilegalidade na condução desse procedimento.
Concordo com as análises acima e, por esse motivo, considero a representação improcedente em relação a essa alegação.
Em relação à alegada desproporcionalidade das sanções aplicadas pelo Dnit, conforme análise da unidade técnica, há previsão legal para a aplicação das penalidades. Nesse sentido, a autarquia aplicou as sanções que julgou pertinente para o caso em apreço, não cabendo o TCU atuar como instância revisora dessas decisões administrativas.
Destarte, a representação também é improcedente em relação a esse ponto.
Ainda, cabe esclarecer ao representante que foge à competência do TCU solucionar controvérsias entre a empresa e o Dnit. Uma vez que não há ilegalidade na aplicação das sanções impostas pela autarquia, eventual queixa quanto à desproporcionalidade das penas ou qualquer outra possível ofensa a direito individual deverá ser questionada judicialmente, fórum adequado para pleitos dessa natureza, uma vez que a atuação do TCU se destina a assegurar a proteção do interesse público.
Com relação à contratação da empresa Geosistemas, 13ª colocada no certame, por R$ 30.926.601,00 valor 76% superior ao proposto pela primeira colocada, de R$ 17.533.352,13, observa-se que, frente ao valor orçado pelo Dnit, de R$ 64.460.853,41, foi obtido mais de 52% de desconto.
Ainda que tamanho desconto possa sinalizar sucesso da licitação, pode sugerir também inadequada orçamentação por parte do Dnit, como alega o representante, inclusive com elementos mais minuciosos (peça 11) . Afinal, as cotações de quinze empresas, dentre 36 licitantes, foram de valores inferiores à metade do valor do edital (peça 1, p. 8) .
Assim, em concordância com a SeinfraRodoviaAviação, considero que ainda que se venha a revelar falha na orçamentação, a própria contratação por valor em mais de 52% inferior ao licitado tende a mitigar eventuais danos e, além disso, considerando que o valor proposto pela vencedora representa cerca de 57% do valor contratado junto à 13ª colocada, e que as demais onze empresas chamadas à contratação (da 2ª à 12ª ranqueadas) não assumiram a execução dos serviços, não se pode descartar a possibilidade de a exigência de garantia adicional ter afastado propostas com maior probabilidade de inexequibilidade, equacionando tal risco e reduzindo a possibilidade de transtornos tanto para licitantes quanto para a Administração (precaução mantida, inclusive, na mais recente Lei de Licitações, Lei 14.133/2021, art. 59, que traz disposições similares, de exigência de garantia adicional) .
Em vista disso, entendo que também não se verifica, nos elementos constantes dos autos, plausibilidade jurídica em relação a essa alegação.
Desse modo, proponho seja indeferida a medida cautelar pleiteada, tendo em vista a ausência dos pressupostos necessários para sua adoção e, no mérito, considero que a presente representação deva ser julgada parcialmente procedente.
Quanto ao pedido de inclusão do representante como interessado no processo, concordando com o entendimento da SeinfraRodoviaAviação de que representantes não são considerados como interessados nos respectivos processos de forma automática, devendo, para tanto, solicitar ingresso nos autos e demonstrar razão legítima para neles intervir (Acórdãos 1992/2021, 1693/2021, 2586/2018, 1251/2017, 1776/2017, 1642/2016, 1343/2015, 2.728/2015, 2.008/2015, 2.219/2012, todos do Plenário) , bem como considerando que não foram apresentadas essas razões, informo que por despacho do relator esse pedido do representante foi indeferido (peça 26) .
III
Em seu parecer à peça 25, a representante do Parquet traz pertinentes considerações acerca da orçamentação dos serviços técnicos especializados de supervisão e apoio à fiscalização pelo Dnit, cujos excertos em relação a esse ponto transcrevo a seguir:
32. Com efeito, chama atenção o fato de que, das 36 licitantes, 16 tenham apresentado propostas com descontos maiores que 50% em relação ao valor estimado pela Administração, e outras 7 tenham ofertado propostas com descontos de 40% a 50%. A exigência de garantia adicional em percentuais de 16% a 123% se aplicaria a 19 dessas 23 empresas, segundo a regra editalícia, baseada no art. 48, §§ 1.º e 2.º, da Lei n.º 8.666/1993. É de se presumir, ainda, que fatos similares ocorreram nos lotes 3 e 4 da mesma licitação, posto que tiveram o mesmo desfecho do caso vertente (rescisão unilateral dos contratos, em virtude do descumprimento da obrigação de prestar garantia adicional) .
33. É cediço que os orçamentos elaborados pela autarquia para serviços técnicos especializados de supervisão e apoio à fiscalização de obras têm por base a Tabela de Preços de Consultoria do DNIT, complementada por outras tabelas de preços referenciais e pesquisas de preços de serviços e insumos do setor rodoviário, bem como os quantitativos de profissionais, técnicos, auxiliares, mobiliário, equipamentos e veículos, dentre outros itens, alocados para a execução de cada produto estipulado, tal como descrito no edital do RDC n.º 196/2020 (peça 4, pp. 35 e 101) . Assim, é plausível a hipótese de que a grande discrepância entre o valor orçado pelo DNIT e boa parte das ofertas propostas pelos concorrentes, ocorrida no caso destes autos, não seja um caso isolado.
34. Acerca disso, é oportuno notar que, segundo informações acostadas pelo Consórcio MPB-Enecon MG à peça 11, a proposta de preços por ele ofertada para o lote 2 do RDC eletrônico n.º 196/2020 (com extensão da malha rodoviária de 1.417,3 km) tomou por base os preços por ele praticados em contrato para prestação de serviço análogo - Contrato n.º 029/2020, firmado com a Superintendência Regional do DNIT no Estado de Santa Catarina em 30/1/2020, no valor de R$ 16.531.115,10, a preços de setembro/2019, com extensão de malha rodoviária supervisionada de 1.552,2 km -, cuja execução foi considerada adequada pela Controladoria Geral da União, a menos de falhas pontuais, em auditoria realizada em abril/2022 (peça 13) .
35. Embora a comparação direta entre os preços médios por km de ambos os contratos, nos termos trazidos pelo consórcio representante, mereça reparos - visto que o orçamento do DNIT não foi estimado em função da extensão da malha rodoviária sob jurisdição federal, mas sim pelos tipos de obras a serem executadas e as distâncias entre os escritórios da empresa e os segmentos contemplados com obras de manutenção (peça 4, p. 35) -, é mais um indicativo de excesso na precificação desses serviços técnicos especializados pela autarquia. Veja-se, ainda, que o Contrato n.º 029/2020 acima referido também foi firmado com desconto superior a 50% em relação ao valor orçado pelo DNIT, de R$ 35.802.004,52 (RDC eletrônico n.º 350/2019, peça 13, p. 9) .
36. Assim, não obstante todo o contexto ora delineado, por si só, não autorize concluir de antemão, pela existência de falha na orçamentação dos serviços técnicos especializados em comento, é de se reconhecer que constitui indício consistente de que a sistemática de precificação adotada atualmente pelo DNIT pode ser eventualmente aperfeiçoada, de modo que seus orçamentos estimativos reflitam adequadamente os preços médios de mercado.
37. Essa preocupação, vale frisar, assume maior relevância em face da nova Lei de Licitações e Contratos Administrativos, que veiculou regras mais rigorosas que as da Lei n.º 8.666/1993, ao dispor que, nas licitações de obras e serviços de engenharia, serão consideradas inexequíveis as propostas cujos valores forem inferiores a 75% do valor orçado pela Administração e será exigida garantia adicional do licitante vencedor cuja proposta for inferior a 85% desse mesmo valor, consoante se extrai da leitura dos parágrafos 3.º a 5.º do art. 59 da Lei n.º 14.133/2021, transcritos a seguir:
§ 3.º No caso de obras e serviços de engenharia e arquitetura, para efeito de avaliação da exequibilidade e de sobrepreço, serão considerados o preço global, os quantitativos e os preços unitários tidos como relevantes, observado o critério de aceitabilidade de preços unitário e global a ser fixado no edital, conforme as especificidades do mercado correspondente.
§ 4.º No caso de obras e serviços de engenharia, serão consideradas inexequíveis as propostas cujos valores forem inferiores a 75% (setenta e cinco por cento) do valor orçado pela Administração.
§ 5.º Nas contratações de obras e serviços de engenharia, será exigida garantia adicional do licitante vencedor cuja proposta for inferior a 85% (oitenta e cinco por cento) do valor orçado pela Administração, equivalente à diferença entre este último e o valor da proposta, sem prejuízo das demais garantias exigíveis de acordo com esta Lei.
38. Outrossim, releva destacar que os §§ 4.º e 5.º do art. 59 da Lei n.º 14.133/2021 veiculam critérios objetivos aplicáveis a licitações para contratação de quaisquer obras e serviços de engenharia, inclusive serviços técnicos especializados análogos ao objeto do RDC eletrônico n.º 196/2020 (fiscalização, supervisão e gerenciamento de obras e serviços e de controles de qualidade e tecnológico, análises, testes e ensaios de campo e laboratoriais, instrumentação e monitoramento de parâmetros específicos de obras e do meio ambiente e demais serviços de engenharia compatíveis com tal definição (art. 6.º, inciso XVIII, alíneas "d" e "h", que também se subsomem à definição de serviço especial de engenharia do inciso XXI, alínea "b") .
39. Como a novel legislação, tal qual a antiga, não estabelece qualquer distinção ou graduação de risco dentre os diversos serviços de engenharia para o fim de prestação de garantia adicional, não há base jurídica para a medida cogitada pelo representante, de limitação da garantia complementar a determinado percentual e a casos tecnicamente mais complexos e de maior risco.
40. Destarte, se, sob a égide das Leis n.º 8.666/1993 e n.º 12.426/2011, o risco de eventuais excessos nos orçamentos de referência da Administração é mitigado pelo crivo do mercado concorrencial - por meio da regra que permite que a exequibilidade das propostas tome por base a média das propostas com desconto de até 50% -, essa possibilidade não mais existe sob a Lei n.º 14.133/2021, na qual o parâmetro para aferição de exequibilidade das propostas e para o cálculo da garantia adicional exigível das licitantes passa a ser, unicamente, o valor orçado pela Administração.
41. A título ilustrativo, em sede de exercício meramente hipotético, aplicando-se as regras da Lei n.º 14.133/2021 à licitação objeto destes autos, resultaria que 27 das 36 propostas, cujos descontos foram superiores a 25% em relação ao valor orçado pelo DNIT, seriam consideradas inexequíveis (facultada a demonstração da exequibilidade de seus preços) , e seria exigível a prestação de garantia adicional de 29 das 36 propostas (com descontos maiores que 15%) , em percentuais que variariam de 6% a 212% do valor ofertado, conforme quadro comparativo que juntamos à peça 24.
42. Fica evidente, então, a importância de que as premissas de orçamentação adotadas pelo DNIT sejam adequadas, capazes de refletir os preços médios praticados no mercado, sob pena de se inibir a apresentação de propostas com maior desconto, com potencial restrição à competitividade dos certames e prejuízo à obtenção da proposta mais vantajosa para o erário. Veja-se que licitantes cujas propostas forem presumidamente inexequíveis deverão, além de demonstrar a exequibilidade de seus preços, viabilizar a prestação da garantia adicional, o que, além de privilegiar aquelas empresas com maior capacidade financeira para se desincumbir desse mister, resulta em oneração desnecessária da contratação, visto que o custo financeiro por óbvio é repassado nos preços ofertados para a prestação do serviço.
Nesse contexto, o MP/TCU sugere que se avalie a conveniência e oportunidade de propor a realização de levantamento de auditoria com a finalidade de averiguar se a eventual falha na orçamentação dos serviços técnicos especializados em comento tem ocorrido sistematicamente ou configura caso isolado e, confirmando-se a primeira hipótese, avaliar a sistemática de orçamentação desses serviços com vistas a identificar eventuais oportunidades de melhoria.
Realmente as considerações apresentadas pelo MP/TCU apontam indícios consistentes de possíveis falhas na sistemática de precificação adotada atualmente pelo Dnit para os serviços técnicos de especializados de supervisão e apoio à fiscalização.
Conforme bem destacado pelo Parquet, essa possível falha assume maior relevância em face da nova Lei de Licitações e Contratos Administrativos em razão de que: (i) a novel legislação dispõe regras mais rígidas em relação às propostas inexequíveis, bem como para a apresentação da garantia adicional; e (ii) o risco de eventuais excessos nos orçamentos de referência da Administração que por vezes eram mitigados pelo crivo do mercado concorrencial - por meio da regra que permite que a exequibilidade das propostas tome por base a média das propostas com desconto de até 50% nas licitações sob a égide das Leis n.º 8.666/1993 e n.º 12.426/2011 -, não mais existe sob a Lei n.º 14.133/2021, na qual o parâmetro para aferição de exequibilidade das propostas e para o cálculo da garantia adicional exigível das licitantes passa a ser, unicamente, o valor orçado pela Administração. 
Ademais, a grande discrepância entre o valor orçado pelo Dnit e o preços praticados no mercado tem o potencial de afastar os licitantes, em face da onerosidade excessiva imposta pela garantia adicional.  
Com relação a problemática da orçamentação dos serviços técnicos especializados de supervisão, observo que no âmbito do TC Processo 032.129/2017-3 em que fora realizada auditoria operacional nos contratos de supervisão de obras rodoviárias do Dnit, a então SeinfraRodoviaAviação já havia identificado falhas nos orçamentos referenciais da autarquia para esses serviços (peça 83, p. 5 do TC Processo 032.129/2017-3) :
27. Como resultado, evidenciou-se que os termos de referência possuem escopo amplo e vago, sobretudo para as atribuições a cargo da supervisora. As atribuições são genéricas e, apesar de direcionadas para obtenção da qualidade dos serviços executados, não definem de forma clara e objetiva como serão alcançados tais objetivos. Os excertos dos editais examinados estão na evidência 1 - 'Editais de supervisão avaliados' (peça 12) .
28. Outra evidência identificada que confirma a falta de definição de quantitativo dos serviços de supervisão e de ensaios a serem realizados, fundamentados ou não, é a ausência de memórias de cálculo que deveriam sustentar a elaboração do orçamento de referência.
29. De acordo com as planilhas de custos dos editais (orçamento de referência) , os itens componentes resumem-se a mão de obra, custos administrativos, e despesas gerais (veículos, laboratórios, rol de equipamentos, mobiliários, imóveis, etc.) . Inclusive, para esses itens não há referência de composição de custos.
30. Um dos fatores que contribui para a indefinição de quantitativos de ensaios e serviços de supervisão é a deficiência identificada na Norma DNIT 014/2004 - PRO, citada nos editais como referência para a qualidade em supervisão de obras rodoviárias, que não estabelece objetivamente como obter a quantidade de ensaios a serem executados pela supervisora para garantir a qualidade da obra. (grifei) 
Também convém mencionar que na análise do Edital 0042/22-22 do Dnit, que tinha por objeto a contratação de serviços técnicos especializados de supervisão e apoio à fiscalização na execução das ações de manutenção e restauração rodoviária no estado de Rondônia, a então SeinfraRodoviaAviação, com o auxílio do Sistema de Análise de Orçamentos do TCU (SAO) , identificou diversos indícios de sobrepreço no orçamento base dessa licitação. Em razão dos apontamentos do TCU, a autarquia revisou o projeto, reduzindo o valor global da contratação de R$ 158.076.734,11 para R$ 99.357.519,26, sem reduzir o escopo do trabalho a ser realizado, resultando em um benefício de R$ 58.719.214,85. Por fim, o certame foi homologado por R$ 69.098.159,38, representando um desconto de 30,4% sobre o valor corrigido pelo DNIT de R$ 99.357.519,26, corroborando a suspeita do MP/TCU de que os orçamentos para esses serviços possuem excessos em relação ao preço efetivamente praticado pelo mercado.
Esses exemplos supramencionados indicam que a unidade técnica, atual Unidade de Auditoria Especializada em Infraestrutura Rodoviária e de Aviação Civil (AudRodoviaAviação) , demonstra ter certo grau de percepção acerca da eventual inadequação dos orçamentos para a contratação dos serviços de supervisão pelo Dnit.
De qualquer modo, considero adequado perquirir de maneira mais ampla, e não apenas pontual, se as premissas adotadas pelo Dnit são suficientemente satisfatórias para refletir os preços médios praticados no mercado para esses serviços.
Diante disso, considero adequado propor que a AudRodoviaAviação analise a conveniência e a oportunidade de incluir em seu plano de fiscalização a realização de auditoria para avaliar a sistemática de orçamentação de serviços técnicos especializados de supervisão e apoio à fiscalização pelo Dnit com vistas a identificar eventuais oportunidades de melhoria.
Ante o exposto, manifesto-me por que o Tribunal aprove o Acórdão que ora submeto à apreciação deste Colegiado.
TCU, Sala das Sessões, em 26 de abril de 2023.
AUGUSTO SHERMAN CAVALCANTI 
Relator